臺北高等行政法院判決　　　　　　　　　　　　　　九十一年度訴字第一四七六號
　　　　　　　　　　　　　　　.
　原　　　告　國際票券金融股份有限公司
　代　表　人　甲○○董事長）.
　訴訟代理人　邱雅文律師
　複代理人　　王泓鑫律師
　被　　　告　財政部臺北市國稅局
　代　表　人　張盛和（局長）
　訴訟代理人　乙○○
右當事人間因營利事業所得稅事件，原告不服財政部中華民國九十一年二月二十六日
臺財訴字第○九○○○二六二八四號訴願決定，提起行政訴訟。本院判決如左：
　　主  文
訴願決定及原處分（復查決定）均撤銷。
訴訟費用由被告負擔。
    事  實
一緣原告民國（下同）八十七年度營利事業所得稅結算申報，原列報尚未抵繳之扣繳
  稅款新台幣（下同）二三一、五九九、二四四元。被告調減應歸屬債券前手息之扣
  繳稅款一六一、五七九、四九一元，轉列購進債券成本，重核證券交易所得為虧損
  一三、二三七、二○二元。是原告申報尚未抵繳之扣繳稅額屬前手利息所得之扣繳
  稅款一六一、五七九、四九一元否准抵繳應納稅款，核算原告尚未抵繳之扣繳稅款
  為七○、○一九、七五三元。原告不服，主張系爭扣繳稅款係屬原告之財產，依所
  得稅法第九十九條規定，扣繳憑單得用以抵繳稅款之利益絕對應屬於實際受扣繳之
  原告等語，申請復查，經被告於九十年三月二十九日以財北國稅法字第九○○○九
  九四五號復查決定書駁回申請，原告猶表不服，提起訴願，亦遭決定駁回，遂向本
  院提起行政訴訟。
二兩造聲明：
  (一)原告聲明：訴願決定及原處分均撤銷。
  (二)被告聲明：原告之訴駁回。
三兩造爭點：
  原告主張其得以前手息扣繳稅款抵繳應納稅款，是否可採？
  (一)原告主張之理由：
    1.尚未抵繳的債券利息扣繳稅款部分：
      (1)前手息案關鍵觀念名詞之定義：
        為說明方便，謹特別定義下列名詞：
          I「第一份前手息」（非被告所指之「前手息」）：
            債券（有價證券）於兩付息日中間買賣時，後手付給前手之買賣對價中
            ，其中相當於按前手（實際上前手不止一手）持有期間改按按日計息方
            式計算之利息額的金額（依櫃檯買賣中心之規定，稱為應付予前手之「
            應得利息」）。茲為說明方便，特稱為「第一份前手息」（理論上應為
            前手之「證券交易所得」或擬制之「利息所得」，及為後手之「債券利
            息之營業成本」，但現行稅務法令實務卻當作後手代「債券發行人」所
            「墊付」之債券利息（「第三人期前清償」），在後手之簿記上記為「
            借方項下應收利息」）。
          II「第二份前手息」（即被告所稱之「前手息」）：
            後手（債券之合法持券人）於利息到期日後，自付息機構兌領之利息中
            ，相當於上開定義之「第一份前手息」金額的利息額。茲為說明目的，
            特稱為「第二份前手息」（理論上應為債券發行人之「債券利息支出－
            營業費用」，及為後手之「債券利息所得－營業收入」，但現行稅務法
            令實務卻當作發行人「歸墊」予後手之「債券利息」款項，在後手之簿
            記上記為「貸方應收利息」）。查被告所稱之「前手息」均係指此處定
            義之「第二份前手息」。
          III「後手息」：
　　        後手自付息機構兌領之該息票利息中，上開定義之「第二份前手息」金
            額以外之利息數額稱為「後手息」。
        茲具體舉例說明如下：
          假設某期中央政府建設公債於八十年一月一日發行，面額每張二、四○○
          、○○○元，每年付息一次，年利率百分之五，即每年利息一二○、○○
          ○元，償還期限為七年，故有「付息票」七張，每期利息期間為各年度一
          月一日至十二月三十一日，每期利息「開付日期」為八十一年一月一日、
          八十二年一月一日‧‧‧，每期截止兌付日期均為九十三年十二月三十一
          日（註，每期「兌付期間」指每期付息「開付日期」起至「截止兌付日期
          」止。第一期開付日期為發行日滿一年之日，以下各期類推；「截止兌付
          日期」則為公債償還期限後滿五年之當月最後一天。故每期「兌付期間」
          至少五年以上，且每期比下一期多一年）。茲有某債券交易商Ａ公司標得
          一批，其中一張Ａ公司自己持有一個月後以RP方式賣給個人甲，一個月後
          甲賣回給Ａ公司，Ａ公司持有一個月後賣給Ｂ公司，Ｂ公司持有一個月後
          以RP方式賣給個人乙，乙持有一個月後賣回給Ｂ公司，Ｂ公司持有一個月
          後以RP方式賣給個人丙，丙一個月後賣回給Ｂ公司，Ｂ公司一個月後以RP
          方式賣給個人丁，丁持有二個月後賣回給Ｂ公司（以上Ａ、Ｂ、甲、乙、
          丙、丁間各次買賣，依現行財政部規定，均不發生利息所得之扣繳稅款的
          扣取義務）。Ｂ公司持有二個月後，於八十一年一月一日向付息機構提示
          該張公債，繳回其中第一張付息票，領取一二○、○○○元利息，因被扣
          繳一二、○○○元（扣繳稅率百分之十），故實得一○八、○○○元。在
          本例中，Ｂ公司向丁買回系爭公債之價金中，依櫃檯中心誤稱之「除息交
          易」方式，包括I「成交價金」即「還本票」本身（二、四○○、○○○
          元）及第二至第七期「付息票」（每期一二○、○○○元）暨第一期「付
          息票」後二個月期間預期孳生之固定利息（二○、○○○元）之部分，依
          照市場利率、通貨膨脹率及買賣雙方資金供需情形等因素所議定之「成交
          價金」，以及II第一期「付息票」前十個月內改按按日計息方式累計孳生
          之固定利息（前手應享之「應得利息」即原告定義之「第一份前手息」）
          兩部分。丁自Ｂ公司處取得「成交價金」加上第一張「付息票」之前十個
          月的「應得利息」（該「應得利息」即原告定義之「第一份前手息」）。
          Ｂ公司雖支付丁上述所謂「應得利息」（「第一份前手息」），但如上所
          述，依財政部規定，Ｂ公司與丁間之買賣不發生利息所得之扣繳稅款的扣
          取義務。Ｂ公司自丁處以相當對價依法定方式取得該公債「還本票」及七
          張「付息票」之「全體」及其所表彰之本息請求權的「全部」。當Ｂ公司
          於八十一年一月一日向付息機構提示並繳回第一張「付息票」兌領利息時
          ，付息機構依法以當期利息全額（一二○、○○○元）為基礎（扣繳基礎
          ），按扣繳稅率百分之十，扣繳公債利息所得稅款一二、○○○元，並依
          法開具扣繳憑單，以Ｂ公司為當期公債利息一二○、○○○元之「所得人
          」（即「納稅義務人」），發給Ｂ公司。茲被告謂上述Ｂ公司領取之一二
          ○、○○○元利息中，其中「賣方（註：即本例之丁）已持有一段期間，
          該期間之利息應歸於賣方享有‧‧‧，歸墊部分之利息（註：即一○○、
          ○○○元）所有權人仍為賣方（前手）。」（註：但於本例，丁實際上僅
          持有二個月，並非十個月。惟依上述證券櫃檯買賣中心之規定，應付給丁
          之「應得利息」為：「以本期起息日起算至成交日止，按實際天數計之。
          」亦即十個月，而非二個月。可見最後之前手，其「應得利息」可能大於
          按其自己實際持有日數計算之利息。其矛盾極為明顯。）以本例言，Ｂ公
          司付給前手丁「應得利息」一○○、○○○元（依現行財政部規定不必扣
          繳）及「成交價金」，取得系爭公債包括「還本票」及七張「付息票」，
          持有二個月後提示並繳回第一張付息票，向付息機構兌領一二○、○○○
          元公債利息，被扣繳一二、○○○元，實領一○八、○○○元。依被告之
          主張，其中一○○、○○○元之「所有權人」仍為「前手」（丁？或Ａ、
          Ｂ、甲、乙、丙、丁？），Ｂ公司只有二○、○○○元利息所得，故Ｂ公
          司僅得以該二○、○○○元利息之扣繳稅款二、○○○元抵繳稅額或申請
          退還；至於該一○○、○○○元部分之扣繳稅款一○、○○○元則為「前
          手」所有。但「前手」（不論甲、乙、丙、丁或Ａ公司或居於前手地位之
          Ｂ公司）實際上在各次買賣轉手時依現行財政部之規定，不必被扣繳，故
          依法所有各手前手均無被扣繳之義務，自無發生各自所有之扣繳稅款的可
          能性。其結果，本例中所謂前手息一○○、○○○元之扣繳稅款一○、○
          ○○元乃成為繳入國庫之「無主」扣繳稅款，等於國家非法獲得之稅收。
      (2)有價證券之前手及後手「持有期間」：
        公債前手息案另一混淆事實的爭點，即被告再三誤導法院，謂RP交易淪為
          富人避稅工具，並令人致生誤會，以為在RP交易，前手可能自第一天起即
          向債券交易商買入，到最後一天賣回給債券交易商，坐收一年利息免繳利
          息所得稅；而債券交易商在最後一天買回，實際持有一天或零日，竟可享
          有全期（一年）利息之扣繳稅款的抵繳或申退權利，甚為不公等語。事實
          上，以我國每年公債發行額約二、○○○、○○○、○○○、○○○元之
          規模，在次級市場交易額可達約五十餘兆元數量的數據，上述說法已不攻
          而破。實際情形，每筆RP交易之期間，因短期資金流動需求，大都為數日
          或數十日居多，亦即在兩付息日期間內（一年），前後手均不止一手，而
          且轉手次數頻繁。不但如此，RP交易最低金額為一○、○○○元，係一般
          國民均可方便利用之理財方式，在定存、買保單、投資股市○○○○○道
          之外，另一種合法的投資及節稅工具，更因為個人以RP方式購買公債可以
          任意約定在兌息前的日期隨時賣回債券予交易商，享受免納利息所得稅之
          利基而活絡次級市場，不但對整體經濟貢獻甚大，而且更因節稅誘因，使
          得中央政府得以低利率發行公債，對政府財政及國家建設，俾益尤多。
        更重要的，公債是有價證券（一般有實體公債均以無記名方式發行，惟承
        　購人於承購時得申請記名，其情形甚少。而無實體公債即登錄式公債，均
          為記名式）。因此，「債票無論曾否轉讓，均應由付息機構，以付息時之
          持票人為納稅義務人，如為記名式者以最後記名之人為納稅義務人，就全
          部利息一次扣繳所得稅，並根據持票人或最後記名之人之身分證明，依法
          填報扣繳憑單。」（財政部六十四年九月四日台財稅第三六四四○號函釋
          ）亦即，如為有實體無記名式，因無決定誰是持有人之「基準日」，故以
          在「兌付期間」（自「開付日期」至「截止兌付日期」之期間）請求兌息
          之持票人為公債持有人及納稅義務人；如為有實體記名式，則以兌領時最
          後記名之人為持有人及納稅義務人。如為登錄式，則以付息日前一營業日
          （「基準日」）帳載帳戶為持有人及納稅義務人（參見中央登錄公債作業
          要點第三十二條）。其在記名式情形（包括有實體記名式及登錄式）每期
          次最後一次RP買回日期必在基準日以前，要無可疑（否則債券交易商不能
          以自己名義兌領利息）。而在無記名式情形，理論上凡在「兌付期間」內
          均仍可轉手，並以請求付息時之持票人為公債持有人及納稅義務人。因之
          ，在極端情形，縱在利息到期日後經過一段期間方取得無記名式債券者，
          依法仍為該債券當期利息之請求權權利人及所得人（並即為納稅義務人）
          ，此為無記名式有價證券之特性。惟實務上，債券交易商為資金運用之需
          求，不可能約定於利息到期日後才買回（否則不但增加付給前手之成本且
          延後收入利息所得，為雙重損失），故每期最後一次約定買回日期應訂在
          利息到期日或之前數天，始為正常。更進一步分析，每期最後一次買回時
          的「前手」其持有期間亦可能短至一天或數天，並非坐擁一年享受免稅利
          息者。由之可見在兩付息日中間從事RP交易，在記名式公債，不可能發生
          所謂「買回已到期債券」之情形（即於利息兌領日買回），而在無記名式
          公債，縱係於利息兌領日（指「開付日期」）始行買回，買回人仍為該期
          付息票之合法持有人，無損其成為當期利息所得人之地位。否則，如謂在
          利息兌領日買回者即非利息所得者，則刻意安排在前一天買回者，是否即
          可輕易成為利息所得者？惟事實上依被告「前手息」理論之主張，最後買
          回者如持有一天（前一天買回），則僅有一天之利息所得；持有十天（前
          十天買回），則僅有十天之利息所得；持有一個月（一個月前買回），則
          僅有一個月之利息所得，其餘非後手持有期間所孳生之利息均為「前手」
          所得。可見依被告之理論，「利息兌領日」（「開付日期」）並非決定是
          否利息請求權人的「基準日」。反之，依其主張，公債利息請求權係以「
          持有期間」為準，每一轉手日期均為「基準日」。惟按，在登錄式，「基
          準日」係在決定誰是「持有人」，而非在計算該持有人之權利範圍（凡「
          基準日」帳載之持有人即為該期利息全部之權利人）；而在非登錄式公債
          ，因無認定持有人之基準日（基準日即 record date，其意義為依截至該
          日之記錄認定權利人之日期，故利息到期日及開付日期均非「基準日」）
          ，且依有價證券之流通性，凡在權利可行使期間之持有人，均為合法持有
          人（例如票據在到期日後，仍可背書轉讓，而發生通常債權轉讓之效力，
          債務人雖得以對抗背書人之事由對抗被背書人，但被背書人仍享有票據上
          之權利。）故縱在兌領利息之日方買回公債，亦不因此喪失其為該公債合
          法持有人及當期利息請求權權利人的地位。而且，凡是公債合法持有人，
          不論其在利息到期日前持有期間之長短，均享有當期全部利息之請求權，
          不因在利息到期日前持有期間之長短而影響其權利之範圍。
        依據被告的主張，一張約定在某到期日給付利息的有價證券所表彰的權利
          ，竟被割裂劃分為屬於不同時期持有人所有之數個不同的權利（例如甲持
          有Ⅹ期間，轉讓給乙持有Ｙ期間，再轉讓給丙持有Ｚ期間，該證券表彰之
          權利在丙持有下，竟割裂為屬於甲所有之Ｘ期間累計孳生之利息請求權、
          屬於乙所有之Ｙ期間累計孳生之利息請求權及屬於丙所有之Ｚ期間累計孳
          生之利息請求權，其中Ｘ及Ｙ期間孳生之利息為「前手息」，屬於甲乙等
          籠統模糊觀念之「前手」所有，而只有Ｚ期間孳生之利息才為屬於丙所有
          之所謂「後手息」），而持有人在給付了相當對價，依法定方式合法受讓
          取得系爭有價證券之後，雖「實際上」取得了該證券所表彰的利息請求權
          下兌付的全期利息，但是在觀念上，卻被認為其中屬於「前手息」（「第
          二份前手息」）的部分，法律上不是該持有人之所得，「其所有權人為前
          手」。易言之，前手不論持有期間多少（如上例，丁持有二個月），除得
          到「全部前手」（如上例，全部前手持有十個月）持有期間孳生之「應得
          利息」外，尚為另一份同額之「第二份前手息」的「所有權人」，其理論
          之錯誤，至為明顯。
      (3)「前手息」案之最基本癥結在於被告主張「第二份前手息」及「第二份前手
        息之扣繳稅款」均為「前手」所有：
        查「第一份前手息」係「後手」付給「前手」之買賣對價中採所謂「除息
          交易」（正確應為「含息交易」方式）給付之對價中，人為區分為「成交
          價金」及「前手應得利息」二部分中之後者。依其規定，所謂「應得利息
          」相當於「按前手持有期間改按按日計息方式計算之利息額」，為個人前
          手所有（不論歸類為證券交易所得或債券利息所得），毫無爭議。該等「
          第一份前手息」依現行法令（如認係「證券交易所得」，則依所得稅法第
          四條之一；如認係「債券利息所得」，則依財政部六十四年台財稅字第三
          六四四○號及七十六年台財稅第0000000號函釋），不必申報課徵
          個人綜合所得稅，亦依法不必辦理扣繳，不發生扣繳稅款，亦不爭之事實
          。（註，鈞院八十九年度訴字第一○○五號判決第二十五頁第一至第四行
          謂：「個人會計基礎雖採用現金收付制，僅係稅捐機關較不易查悉其所得
          而已，並非謂其即可免除申報納稅義務。此觀個人有租賃所得、借貸之利
          息所得或贈與所得，因無扣繳憑單而匿未申報者，一經被查獲，仍應依法
          補稅處罰即明。」顯係被告從未主張之事實，該判決嚴重誤認事實及現行
          法令規定與規定背景。）
        而自後手言，其付予前手之「第一份前手息」，乃後手之債券利息項下之
          營業成本。
        至於「第二份前手息」（後手領息時，其中相當於按前手持有期間改按按
          日計息方式計算之利息額）乃後手所有，其被扣繳之「扣繳稅款」乃後手
          之扣繳稅款，本屬無容爭議之事實。（頂多，只發生後手如不將「第二份
          前手息」申報時，其是否應依所得稅法第一百十條第一項規定補稅及處以
          最高二倍罰鍰的稅負責任之問題，根本不可能因此產生「第二份前手息」
          及其「扣繳稅款」不屬於「後手」所有之錯誤結論）。
        茲本件及所有前手息案之最基本癥結，亦即被告違法創稅之理論基礎，就
          在於將原告所稱之「第二份前手息」認定為「前手」之利息所得〔認為「
          後手」在與「前手」交易時，係代債券發行人為期前清償，先行墊付「債
          券利息」（「第一份前手息」）給「前手」，之後「後手」於付息日自付
          息機構兌領之全期債券利息中，其中「歸墊」部分的利息（即相當於「第
          一份前手息」之「第二份前手息」）其「所有權人仍為前手」〕，及該「
          第二份前手息」之扣繳稅款仍為個人前手所有之扣繳稅款的說法。易言之
          ，「後手」在買回時，「代債券發行人墊付」一筆「第一份前手息」（「
          第三人期前清償」），至到期日後自債券發行人（經由其付息機構）取得
          「歸墊」同額之「第二份前手息」時，該「歸墊款」（「第二份前手息」
          ）的「所有權人」仍為「前手」。依之，更可得到個人前手（最後一次交
          易之前手）不但在與後手交易時已合法取得「第一份前手息」，且可於付
          息機構給付利息予持票人（後手）後，基於「所有權人」之地位，再向後
          手合法請求同額之「第二份前手息」及享有以「第二份前手息」之「扣繳
          稅款」抵繳自己之當年度各類所得結算應納稅款或申請退稅的荒謬結論（
          但實際上無任一前手有此權利！）。
        如上所述，被告整個創稅理論基礎，在於將後手（債券利息領息時之持券
          人）所取得之「第二份前手息」認為其「所有權人為前手」，該「第二份
          前手息」之「扣繳稅款」為「前手所有」。其理論尚包括「買方墊付給賣
          方之利息，俟付息日買方收取全期利息時歸墊，歸墊部分之利息所有權人
          仍為賣方」之主張。惟查：
          I債券（包括「息票」）為有價證券（民法第七百十九條所定無記名證券
            及登錄式記名債券），乃表彰債權之證券，具備要式性、文義性、無因
            性、提示性及繳回性。債券利息為定期給付（通常一年一付）之利息，
            在到期日之前持券人無「利息請求權」，原無民法第六十九條及第七十
            條之適用。惟縱認有上揭二法條之適用，亦不能因之發生「未到期利息
            請求權」至明。且退萬步言，縱再認持券人有「未到期利息請求權」，
            但一旦債券前手依「法定方式」（交付或背書交付）合法移轉予後手後
            ，後手即為債券權利人。按債券之無因性即證券上之權利，不因為其原
            因之法律關係之無效或撤銷而影響其效力。後手不論基於「價購」、「
            交換」、「墊付」、「代發行人為期前清償」（後二者於債券交易均無
            法律上之根據），甚或「受贈」之原因而取得債券，均成為該債券所表
            彰權利之「全部」的權利人，其依債券文義行使權利，取得之金錢給付
            ，當然為後手所有，不因「前手曾持有一段期間」而使「前手持有期間
            之比例數額」成為前手所有（若依此理論，則不但「利息」，即使「本
            金」亦為「前手本金」矣！）
          II惟在非屬有價證券之一般的債權移轉，依民法第二百九十五條第一、二
            項，未支付之利息當然隨同移轉予受讓人。即使受讓人係「代原債務人
            為期前清償」，亦為債之讓與的原因之一。依民法第三百十二條，第三
            人清償時，就其清償之限度內承受債權人之權利，亦自為權利人，不可
            能謂權利人仍為前手。何況債券為有價證券，一旦合法移轉，後手更完
            全、獨立地取得債券權利，不適用民法第二百九十九條債務人之抗辯權
            。不論債券買賣係「除息交易」（依被告定義，表示前手在交易轉手時
            領取屆至該時應得之利息）或「含息交易」（表示後手將相當於前手持
            有期間改按按日計算方式計算之利息金額作為對價，取得該息票全部權
            利）後手均係以合法方式受讓該「息票之全體」，取得該息票所表彰的
            利息債權的「全部」，何從發生「後手實際上並非該前手息（「第二份
            前手息」）之取得人，前手息（「第二份前手息」）非為後手之利息所
            得」之結論？（註：櫃檯買賣中心所稱之「除息交易」係誤稱。除息交
            易指有配息權之證券持有人持有至除息基準日（或停止過戶日）參與除
            息，除息後證券已不帶息，並反映於證券買賣價格。反之，有配息權證
            券之持有人不願參加除息，而提早出售證券且並未保留其中之下一到期
            配息請求權時，稱為含息交易（cum coupon）；如持有人出售證券但保
            留配息權時，稱為不含息交易（ex coupon ）。在未持有至除息基準日
            者，根本不可能發生「參加除息」。其實櫃檯中心之原意可能在確保持
            有人以含息交易方式期中出售時，其利息部分的「對價」一定要相同於
            宛如前手按持有期間改按按日計息方式計算所能取得的金額，故望文生
            義，誤稱為除息交易。）
          III又不論有價證券或一般債權，其「第一手權利人」（債券原始認購人、
          　票據上記載之受款人或債權之原始債權人等）如依合法有效之方式將債
            權讓予後手（理論及實務上均不限前一手），每一手在其持有期間，均
            自為該證券全部權利之權利人，其所享有之權利義務既非「前手」亦非
            「後手」所有，不可能謂持券人在行使權利時，其所持債券之「權利人
            」仍為「第一手」或「前手」，要無可爭。以票據為例，發票人如簽發
            有利息之本票指名某甲為受款人，嗣乙在甲持有一段期間後，代發票人
            清償其與受款人甲之基礎關係的債務，即代為「期前清償」，以一定對
            價（包括本金及按甲持有期間計算之利息）支付予甲後，由甲背書轉讓
            給乙，乙持有該本票，於到期日向發票人請求付款，乙取得之票載本金
            及利息，其中按甲持有期間計算之利息，當然不再歸甲所有，法理至明
            。
          Ⅳ因此，「第二份前手息」乃「後手」之「利息所得」中的一部分，並非
            「前手」之「利息所得」，亦非「後手」之「免稅所得」（凡免稅所得
            必無扣繳）或「特別扣除額」。
        觀念及實務上，如果後手所領債券利息中之「第二份前手息」竟如被告所
          認定，係屬於前手所有之「前手息」，則：
          I「後手」是「息票」（有價證券）之合法「持票人」，並是以相當代價
            （包括「第一份前手息」）向「前手」購得該息票之利息請求權，不論
            依民法第三百四十五條第一項（買賣）、第三百四十八條第二項（權利
            買賣）、第二百九十五條第一、二項（債權移轉）及第七百二十條（無
            記名證券持有人之權利），或第三百十二條（假設解釋為「後手」係代
            「債券發行人」對「前手」為「期前清償」之情形）等法律明文規定，
            當然是該息票全部利息之所得人，但被告竟謂「第二份前手息」屬於「
            前手所有」，法律依據何在？
          II「第二份前手息」之「所得人」為「後手」，唯「後手」得為該所得之
          　「納稅義務人」，縱「後手」可能有短漏報之情形，但世界上除該「後
            手」外無任何其他人能成為該「第二份前手息」中之任一部分（包括後
            手短漏報之部分）的所得稅納稅義務人。該後手可能是一個依法納稅之
            「納稅義務人」，也可能是一個短漏申報或雖申報但不繳納稅款之「納
            稅義務人」，但無論如何，該後手仍為該「所得」之「唯一」的「納稅
            義務人」。付息機構係對於「後手」，就「第二份前手息」，辦理「扣
            繳」，故後手為該「第二份前手息」之「扣繳稅款」的「納稅義務人」
            ，何從發生所謂「後手」非「第二份前手息」之納稅義務人的說法？
          III若依被告之主張，「第二份前手息」仍為「前手所有」，則難道「前手
            」可依法向「後手」請求返還該等「第二份前手息」而獲得兩份「前手
            息」乎？
          Ⅳ「個人前手」既非「第二份前手息」之所有權人，亦當然非被扣繳之納
            稅義務人，更不必申報該「第二份前手息」，則為何被告謂「個人前手
            」有權利利用該「第二份前手息」之「扣繳稅額」？
          Ⅴ退萬步言，縱認「前手」有權利利用「第二份前手息」之「扣繳稅額」
            ，但「個人前手」就「第二份前手息」依法不必申報、不必納稅、更沒
            有被扣繳及沒有扣繳憑單，則如何能利用該「扣繳稅額」呢？
          Ⅵ進而言之，「前手」既未被扣繳，亦無扣繳憑單，但在「營利事業前手
            」之情形，被告自八十七年度起竟准以虛擬之「扣繳稅款」以抵繳稅額
            。例如收入一、○○○、○○○元，依法不必扣繳，故實得一、○○○
            、○○○元，依法申報一、○○○、○○○元，稅額二五○、○○○元
            （稅率百分之二十五），但被告竟「無中生有」給予一○○、○○○元
            （一、○○○、○○○元之扣繳稅額）之「扣繳稅款」抵繳，實際上等
            於只繳一五○、○○○元所得稅款。被告此種免費奉送可抵繳之扣繳稅
            款的行為，豈非被告非法圖利他人？
          Ⅶ至於在「個人前手」之情形，法律上及實務上個人前手均不能亦無法利
          　用該「第二份前手息」之「扣繳稅額」，而「後手」亦不許利用，則豈
            非被告非法圖利國庫？
          Ⅷ被告否認「扣繳憑單」之效力（否認其中記載包括「第二份前手息」在
            內之債券利息所得人為原告－持券人），其結果將使掣發扣繳憑單之人
            員犯有刑法第二一三條或第二一四條或第二一五條之罪。
          Ⅸ蓋營利事業之「課稅基礎」（各類所得減除成本費用損失及稅捐後之淨
          　額）與應扣繳之所得的「扣繳基礎」（所得毛額）不同。因此，「被扣
            繳的基礎」大於「實際併入計算稅額的所得淨額」乃常有之事，不能因
            此謂前者超過後者之部分，因實際未併入計算稅額，故該所得人即非該
            部分之納稅義務人，並隨之謂該所得人不得利用該部分之扣繳稅款。
          Ⅹ退萬步言，如果「後手」真有「短報」（「未列入申報」）某部分已被
            扣繳之所得者，其法律上的效果是應就「短報」部分「補稅」及「罰鍰
            」，不可能是就「短報」部分被處以不得利用該短報部分之扣繳稅額。
      (4)「前手息」案之另一基本癥結在於「第一份前手息」及「第二份前手息」應
        如何申報？
        「第一份前手息」依現行法無須扣繳、申報、納稅：
        　為說明方便，假設「個人前手甲」於兩付息日期間將公債賣回給乙債券公
          司，該年度應付利息一二○、○○○元，甲及其他前次之前前手等合計持
          有十個月，按櫃臺買賣中心之「除息交易」方式，乙公司應給付甲「第一
          份前手息」一○○、○○○元（乙公司依法不必扣繳，甲依法實得一○○
          、○○○元，不必申報）。以本例言之：
          I個人前手甲由後手乙公司取得之「第一份前手息」一○○、○○○元，
            所有權屬於甲所有，無所爭議。該「一○○、○○○元」究竟應歸類為
            「證券交易所得」抑或「債券利息所得」，現行法無明確規定。按除非
            以法律明文規定，特別將之擬制視為利息（此種立法，例如遺產及贈與
            稅法第五條「視同贈與」之規定。又如美國聯邦所得稅法IRC Section
            483（a）等條款更為著例），否則此一○○、○○○元為買賣價金之一
            部，當然為「證券交易所得」（以美國稅法為例，其各州及地方發行之
            公債利息免徵聯邦所得稅，屬於聯邦對地方之變相補貼，以使州及地方
            政府得以較低利率發行公債籌措州及地方政府所需資金。但如持券人中
            途交易而有超出原面額之「價格」收入時，該等價格即非「利息」，而
            屬「財產投資利益」，應申納聯邦所得稅）。
          II在我國現行法上，甲由乙公司所取得之該一○○、○○○元，不論：
            如視為「債券之利息所得」，因財政部六十四年九月四日台財稅第三
              六四四○號函及七十六年七月十六日台財稅第0000000號函等
              至今仍合法有效，均不認該個人前手甲為該債券利息之「納稅義務人
              」，無須「申報」，自更無須由乙公司辦理扣繳及發給扣繳憑單。實
              質上，「第一份前手息」等於停徵個人綜合所得稅之免稅所得。甲就
              該一○○、○○○元收入，既非「納稅義務人」，依法不必被「扣繳
              」，亦不必申報納稅，因此法律上及實務上不可能發生任何所謂屬於
              個人前手甲之「扣繳稅額」。
            反之，如認為係證券交易所得時，則因現行所得稅法第四條之一停徵
              證券交易所得稅，該一○○、○○○元為屬於個人前手甲所有之「免
              稅所得」，當然無須「扣繳」、「申報」及「納稅」，乙公司亦無法
              律依據對甲辦理扣繳及發給扣繳憑單。甲就該一○○、○○○元收入
              ，不是「納稅義務人」，依法不必申報納稅，乙對該一○○、○○○
              元（第一份前手息）亦依法不是「扣繳義務人」，故當然亦無任何所
              謂屬於甲之扣繳稅額。
        「第二份前手息」應如何申報？
          I援用上例，乙公司於利息到期日後自付息機構領取之債券利息一二○、
          　○○○元，依一般稅法原理規定（例如美國聯邦所得稅法），乙公司應
            將上例中之所得毛額（gross income）一二○、○○○元，直接減除營
            業成本一○○、○○○元，以餘額二○、○○○元作為調整後所得額（
            adjusted gross income）申報為課稅所得（taxable  income）（即逐
            項減除法）。亦即應以所謂之「後手息」金額併入當年度各類所得申報
            結算。而在我國，依所得稅法第二十四條第一項之規定，乙公司應將所
            得毛額一二○、○○○元，與其他各類所得之所得毛額一併申報，另將
            成本之「第一份前手息」放在「成本」科目下，與其他各類營業成本、
            費用、損失等併計為全年度之成本費用損失額，再自各類所得毛額中減
            除，得到全年度「純益額」（總額減總額法）。不論採何種方式，最後
            稅負結果均相同（左邊各項合起來，與右邊各項合一起，再相減，其結
            果與左邊一項先與右邊一項相減，依此類推，相加後之金額相同。）在
            上例，「課稅基礎」（taxable base）均同樣為二○、○○○元，且甲
            公司係以給付乙公司之一二○、○○○元（即包括「第二份前手息」及
            「後手息」在內之乙公司的所得毛額）作為扣繳基礎，針對乙公司辦理
            扣繳，故乙公司得以全部扣繳稅額抵繳自己之營利事業所得稅或申請退
            稅。
          II如上所述，依我國所得稅法，屬於營利事業之後手原應採上述第二種申
            報方式（總額減總額法），但依財政部七十五年台財稅第七五四一四一
            六號函釋，則應將「第一份前手息」視為「借方應收利息」處理，不列
            為營業成本，故相對的將「第二份前手息」視為歸墊之「貸方應收利息
            」，二者互為沖銷，其結果與上述第一種申報方式（逐項減除法）相同
            。不論採何種申報方式，均殊途同歸，稅負相同，對營利事業後手並無
            不當得利之處。不料，被告自八十七年開始竟無中生有，自創出一套毫
            無法令依據之前手息理論，謂於上例中，乙公司即「後手」所獲得之一
            二○、○○○元債券利息中，其中屬於上述所稱之「第二份前手息」的
            一○○、○○○元係「前手甲（實際上前手可能不止甲一手）所有之利
            息所得」（易言之，甲依法有兩筆一○○、○○○元的「前手息」收入
            ），該一○○、○○○元部分的扣繳稅額一○、○○○元係「前手甲所
            有之扣繳稅額」（實際上前手不止甲一手），而不許乙公司利用該所謂
            「第二份前手息」之扣繳稅額一○、○○○元，以抵繳乙公司之營利事
            業所得稅款或申請退稅，而僅准許將該一○、○○○元轉入乙公司之營
            業成本核課。
      (5)財政部七十五年七月十六日台財稅第0000000號函釋：「買受人若為
        營利事業，可由該事業按債券持有期間，依債券之面值及利率計算利息收入
        。」其意義如何？
        如解釋為買受人（後手）於兌息日受領之債券當期全期利息中，有「第二
          份前手息」及「後手息」之分別，則「第二份前手息」即為「後手持有期
          間以外之期間，將原來「定期付息」方式改變為「按日計息」方式，依債
          券之面值及利率計算之利息收入。」此等「第二份前手息」，依民法第三
          百四十五條第一項、第三百四十八條第二項、第七百二十條第一項及第二
          百九十五條第二項或第三百十二條等規定（不論依有價證券之買賣取得所
          有權，或因期前代償取得代位權等原因，後手均取得息票所表彰之利息請
          求權），法律上仍屬於後手所有，無可爭議。
        此等「第二份前手息」，在民法上其所有權屬於「後手」所有；在租稅法
          上為付息機構對「後手」之「扣繳標的」（扣繳基礎），在會計上則為與
          後手之「成本」即「第一份前手息」之金額相等的被抵減額，分述如下：
          I稅法上，此等屬於後手所有之「第二份前手息」係付息機構對於後手應
            予扣繳稅款之標的，且性質上並非「後手」之「免稅所得」。蓋如為「
            免稅所得」，則不發生納稅義務，當然不發生扣繳義務。凡屬於免稅收
            入之給付，均自始不發生扣繳稅款之義務。「後手」亦當然不能利用該
            部分之「扣繳稅款」，蓋該部分根本不可能發生任何扣繳稅款。茲此等
            「第二份前手息」對「後手」言乃屬於利息所得，法律上本即無免稅之
            地位，不可能變成「免稅收入」，故應以「後手」作為該等「第二份前
            手息」之「納稅義務人」辦理扣繳。
          II當「後手」向「前手」購入或買回債券時，依規定必須將相等於此等「
            第二份前手息」之「第一份前手息」的金額支付予「前手」，屬於買回
            債券之成本之一。就「前手」言，此等「第一份前手息」為「唯一一份
            」的所謂「前手息」（不論性質上是「證券交易所得」或「債券利息」
            ）。而本份「第一份前手息」之金額與「第二份前手息」之金額相等，
            對「前手」言，乃「前手」之「買賣價金」的一部分。而對「後手」言
            ，乃「後手」購入＼買回債券之「成本」的一部分。
          III惟現行交易實務上，依櫃檯買賣中心之規定（無法律效力之實務交易規
            定），將後手付給前手之交易對價中，人為區分為「成交價金」（債券
            本身及下一期息票中不屬於「第一份前手息」的利息請求權以及其他尚
            未到期息票所表彰之利息請求權的買賣對價）及「應付利息」（即下一
            期息票中屬於「第一份前手息」之利息額），並稱之為「除息交易」（
            正確言之，應為「含息交易」）。因此，在會計簿記上，「第一份前手
            息」不列在「成本」科目，反而視為後手代債券發行人先行「墊付」予
            「前手」之債券利息，在簿記上記錄為「借方應收利息」（「第一份前
            手息」），表示借給債券發行人之代墊利息，嗣後應向債券發行人收回
            之款。俟領息後記錄為「貸方應收利息」（「第二份前手息」），表示
            向債券發行人收回前代墊之利息，二者相抵為零，僅以「後手息」之部
            分申報，此即財政部七十五年七月十六日台財稅第0000000號函
            所明示之申報方式，後手並無短報。
          Ⅳ按財政部六十四年九月四日台財稅第三六四四○號函釋：「本債票無論
            曾否轉讓，均應由付息機構，以付息時之持票人為納稅義務人，就全部
            利息一次扣繳所得稅；並根據持票人之身分證明，依法填報扣繳憑單。
            納稅義務人為中華民國居住之個人或營利事業者，應將該項利息所得，
            依法合併當年度所得申報所得稅。」嗣財政部又於七十五年七月十六日
            以台財稅第0000000號函明示，如付息時之持票人為營利事業者
            ，「可由該事業按債券持有期間，依債券之面值及利率計算利息收入。
            」而如為個人時，「因個人多未設帳，應一律以兌領之利息併入其綜合
            所得課稅。」就上引財政部七十五年之函釋言，一般均誤認為係對營利
            事業為特別之待遇，實則，適用該函釋之結果，不過是將營利事業付予
            前手之交易對價中的「應得利息」（按前手持有期間計算之利息金額，
            即原告定義之「第一份前手息」，不論應視為前手之「債券利息所得」
            或「證券交易所得」），自會計處理上之「成本」改為「借方應收利息
            」處理。亦即，原來在收入面應將債券利息全額申報，而於成本面再減
            除該「應得利息」金額之方式，依該函釋意旨，改為直接於收入時以「
            貸方應收利息」（即「第二份前手息」）與交易時「借方應收利息」（
            即「第一份前手息」）沖銷後，以所領債券利息淨餘額（等於原告定義
            之「後手息」，其金額並等於上述逐項減除法之 "  adjusted  gross
             income"）申報（同時成本面即不將已支付之「應得利息」列為依所得
            稅法第二十四條第一項做為減項抵減之營業成本）。由之可見，兩種申
            報方式之最終稅負仍然相同。反之，該函真正的效果，乃對於個人持券
            人之差別待遇，即不准個人納稅義務人如同營利事業納稅義務人一樣，
            得將取得債券之對價作為「成本」或以「應收利息」方式處理，以減輕
            稅負。
          Ⅴ基於以上之分析，可見後手為營利事業時，其以「按自已持有期間計算
            之利息額」申報，並無逾越所得稅法之不當利益（該未申報之部分並非
            「免稅所得」，而係在減除「成本」時之與成本同額的「被減除額」，
            或係作為「應收利息之歸墊沖銷」）。該等未列入申報之「被減除額」
            或「歸墊之應收利息」之部分，仍有被依法扣繳所得稅款，並依法被「
            成本」減除（或「歸墊款」與「代墊款」沖銷），均寓有併入課稅之實
            質效果。該部分扣繳稅款，依所得稅法第一百條第一項等之明文規定，
            當然得由該後手用以抵繳自已當年度之各類所得結算應納稅額或申請退
            稅，乃不待任何函令解釋另為規定之當然結論。被告辯稱上引財政部七
            十五年函釋雖明示營利事業買賣公債，可按持有期間列報利息收入，「
            惟並未規定即得以全期扣繳稅款抵繳其申報應納稅額」等語，自屬依法
            無據，並違反所得稅法母法規定，所辯委無可採至明。
      (6)前揭財政部台財稅第0000000號函釋：「買受人若為個人，因個人一
      　般多未設帳，應一律以其兌領之利息金額併入其當期綜合所得稅課徵。」其
        意義為何？
        查該段文字係對應於前段「買受人若為營利事業，可由該事業按債券持有
          期間，依債券之面值及利率計算利息收入」，而為對個人納稅義務人與法
          人納稅義務人的差別待遇。易言之，買受人如為營利事業，則可享有減除
          購入「成本」（即付給「前手」之所謂「第一份前手息」，金額等於兌息
          時之「第二份前手息」）的利益（或視為「代墊」利息之「歸墊」）；而
          在買受人為個人之情形，因個人多未設帳，其是否有支付給前手所謂「第
          一份前手息」或所支付金額多寡，均不易勾稽查核，故一律不許以減除成
          本（蓋無法認定有無成本或成本多少）之方式計算利息所得。兩相對照，
          益可證明「後手」為營利事業時（例如原告），以債券利息收入減除取得
          成本（或以「代墊款」與「歸墊款」沖銷）之方式申報債券利息所得，於
          法並無不合。
        次查依被告所陳，有關財政部六十四年九月四日台財稅第三六四四○號函
          釋背景緣由，「係針對以往中央銀行發行乙種國庫券利息所得中途轉讓，
          採分段課徵所得稅之手續繁瑣，為簡化稽徵作業及扣繳手續，乃就中央政
          府建設公債甲種債票利息，改以付息時之債票持有人就全部利息一次扣繳
          所得稅，以資簡化。」故該函明示個人前手所獲得之差價（不論歸類為利
          息或交易所得）均「不列入綜合所得稅結算申報，稽徵機關亦未予核課其
          綜合所得稅。」亦不必被扣繳所得稅，可見「第一份前手息」實質上等於
          個人前手之「免稅所得」（情形如同短期票券之「前手」之差價所得免稅
          ）。詎鈞院八十九年度訴字第一○○五號判決竟謂：「個人會計基礎雖採
          用現金收付制，僅係稅捐稽徵機關較不易查悉其所得而已，並非謂其即可
          免除申報納稅義務。此觀個人有租賃所得、借貸之利息所得或贈與所得，
          無扣繳憑單而匿未申報者，一經被查獲，仍應依法補稅處罰即明。」不但
          置財政部六十四年台財稅第三六四四○號及七十五年台財稅第00000
          00號二函釋不顧，更與上述被告所陳財政部六十四年台財稅第三六四四
          ○號函釋之「背景緣由」相違。該判決不僅認定事實錯誤，更有違背法令
          認作主張事實之違法。
      (7)櫃檯買賣中心規定債券RP交易採所謂「除息交易」方式，並將買賣對價區分
        為「成交價金」與「應得利息」二部分之真正意義：
        查「除息」與「除權」一樣，均係股市證券交易上用語。二者均指證券「
          本身」，因證券「發行人」履行該證券某階段（通常為年度）應付（或通
          常預期會發生）之「股票股利」或「現金股利（含股息）」之給付「義務
          」後，該證券「本身」不復存有該已因證券發行人履行而被「除去」之該
          階段的股利給付請求權的意思。因此，在證券交易上，有「參加除權、除
          息」（意指證券持有人持有至除權除息基準日或停止交易日而參與受配股
          利）、「除權、除息行情」、「填權、填息」等證券交易活動，但並無「
          除權交易」或「除息交易」之用語（如有，係誤用）。蓋「除權、除息」
          均指證券「本身」，因「證券發行人」之履行證券債務行為而除去該已履
          行部分之「權、息」請求權的意思，不是指證券次級（流通）市場前後手
          之間的交易條件。反之，在次級市場之買賣交易，雙方可約定由何方保有
          該階段之「權」、「息」的請求權而決定買賣價格。例如約定當年度（或
          其他年度）尚未發放之股利仍由賣方保有，買方雖取得證券，但當年度（
          或其他年度）之股利應由賣方保有受配權（或應由買方取得後移轉給賣方
          ），此種交易稱為「不含權交易」、「不含息交易」（ EX RIGHT， EX
          COUPON）。反之，如約定（通常情形）賣方將包括當年度（及其他年度）
          之股利受配權均一併轉讓予買方時，稱為「含權交易」、「含息交易」（
           CUM RIGHT，CUM COUPON）。不論「不含權、息交易」或「含權、息交易
          」，該證券「本身」之「權息」均「仍然存在」，未被「除去」，與「除
          權、除息」後之證券不同。
        因此，本件有關債券RP交易所謂之「除息交易」，乃與法律觀念不符之錯
          誤用語（「除息」乃證券發行人之行為而非次級市場買賣雙方之條件），
          真正意思應係「含息交易」，只不過為要確保交易前手能獲得與其持有期
          間宛如改按按日計息方式能獲得之利息額的金額，特別規定該部分之價格
          為「固定」（即相當於前手持有期間改按按日計息方式計算之利息額），
          不許「議價」，故稱為前手之「應得利息」；而其餘部分則可因市場利率
          、通貨膨脹、雙方資金供需能力與意願而以「議價」方式成立之價格，故
          稱為「成交價金」。由之可見，「成交價金」乃指「可議價部分之價格」
          ，而「應得利息」雖稱為「利息」，實為「不可議價部分之價格」。
        依之分析，「應得利息」乃證券交易之價格因素之一，性質為「證券交易
          所得」，並非「債券利息」或「融資利息」（但可立法擬制為「利息」）
          。前手取得之「應得利息」（原告定義之「第一份前手息」）既為證券交
          易所得，並為價格元素之一，自前手言，乃停繳所得稅之所得，當然不生
          「扣繳稅款」之問題；自後手言，「第一份前手息」乃後手為取得到期債
          券利息請求權而付給前手之「營業成本」。後手之債券利息的稅負為以所
          兌領全期債券利息額，減除與「第一份前手息」同額之「第二份前手息」
          後之餘額（「後手息」）作為「課稅基礎」，並得利用基於全部兌領利息
          （「扣繳基礎」）而被扣繳之「扣繳稅額」抵繳或退稅。反之，如依被告
          （及鈞院八十九年度訴字第一○○五號判決）所持見解，認為交易時付給
          前手之「應得利息」（「第一份前手息」）係後手代「債券發行人」所「
          墊付」（「第三人期前清償」）之「債券利息」（即「代墊利息說」），
          則不能解釋為何「前手」就「應得利息」依財政部六十四年九月四日台財
          稅第三六四四○號及七十五年七月十六日台財稅第0000000號函釋
          不必被扣繳、不必申報、不必納稅之規定。惟退萬步言，縱以「墊付之債
          券利息」處理之，則「後手」因代「債券發行人」先期「墊付」依法「不
          必辦理扣繳」之「應得利息」（「第一份前手息」）給「前手」，故利息
          到期日後，「後手」所兌領之利息中與「第一份前手息」同額之「第二份
          前手息」應屬債券發行人「歸墊」給後手之金額，雖依法付息機構仍須辦
          理扣繳，但係對於後手「自己應得」之「歸墊款」所為之「扣繳」，該部
          分之「扣繳稅款」當然仍屬於後手，而非屬於前手至明。而該部分「歸墊
          款」既係後手先前所代債券發行人墊付款之歸墊，二者互相沖銷，當然就
          後手言，應僅以沖銷後之「正餘額」申報為利息所得。在本件，二者沖銷
          後「正餘額」為「零」，其稅負結果，與將前手之「應得利息」當作後手
          之「營業成本」處理的結果完全相同，並無二致。又在「代墊利息說」之
          情形，前手取得「應得利息」（「第一份前手息」）既依規定（上揭台財
          稅第三六四四○號及第0000000號函釋）不必申報繳稅，即當然不
          必「被扣繳稅款」，故根本上不可能發生「後手」代「前手」負擔「扣繳
          稅款」之問題（後手是代「債券發行人」全額、不扣繳的墊付該部分利息
          額給前手）。從而被告主張僅將該部分扣繳稅款轉入後手營業成本核課（
          其結果僅能節省相當於扣繳稅額四分之一的稅款而已）即為適當之說法，
          即無從成立至明。
        有關按照前手所取得之「應得利息」（「第一份前手息」）依不同之「所
          得歸類」的理論，後手兌領之利息應如何「申報」及其「稅負結果」，請
          參見前開三種申報方式之演算說明。
      (8)債券持有人依法應如何正確申報：
        依交易形態之不同歸類方式，「第一份前手息」與「第二份前手息」之支
        　出科目與所得類型亦各不同，分述如下：
          IRP為純粹買賣：「應得利息」（「第一份前手息」）為買賣價金之一部
          　分，惟屬於固定可計算（按票載利率及持有期間日數計算）之金額，不
            得議價。「應得利息」對前手（賣方）言，為「證券交易所得」，對後
            手（買方）言，為「營業成本」。後手兌領之「第二份前手息」當然係
            後手之公債利息所得的一部分。
          IIRP為買賣加「代墊利息」：「應得利息」（「第一份前手息」）為後手
            代公債發行人（中央政府）墊付給前手之利息，其金額等於按該次前手
            持有期間計算之利息額。此為被告之主張，可名為「代墊說」。代墊說
            既無法律依據，亦非公債發行條件。依「代墊說」，「應得利息」對前
            手言，為公債利息所得（但財政部又規定免辦理扣繳），對後手言，非
            屬「營業成本」或「營業費用」，性質上為借給中央政府（公債發行人
            ）之款項，在會計簿記上應記載為借方「應收利息」科目，俟領息歸墊
            時，其歸墊款（「第二份前手息」）則記載為貸方「應收利息」科目，
            互為沖銷。現行債券交易商均採此方式。
          IIIRP為融資行為：「應得利息」（「第一份前手息」）為原賣出人（買回
            人即後手）付給原買受人（賣回人即前手）之融資利息的一部分，惟該
            部分利率應與票載利率相同。賣出時公債所有權之移轉係一種讓與擔保
            之方式，買回時借款人清償借貸本息並取回公債所有權。依此說，「應
            得利息」對前手言，為金錢借貸之利息所得，對後手言，為「營業費用
            」。後手兌領之「第二份前手息」，則與純粹買賣說相同，屬於後手之
            公債利息所得的一部分。理論上，此說最為合理正確，但財政部不採此
            說（財政部八十二年台財稅第八二一四七九六四號函釋）。
        相對於上述RP交易形態三種歸類，後手理論上有三種合法之申報方式：
          I依純粹買賣說，「後手」支出之「第一份前手息」為「營業成本」之一
            部分，當後手兌領當期公債利息時，應將所領公債利息之全額申報，計
            算稅額時應依所得稅法第二十四條第一項之規定，先減去營業成本之「
            第一份前手息」（被抵減額即「第二份前手息」），其淨結果，等於只
            申報「後手息」（即按後手最後一次持有期間改按按日計息方式計算之
            利息）。後手當然得以全部被扣繳之稅額抵繳全年度各類所得結算應納
            所得稅或申請退稅。例如某公司某年度僅有三筆所得：Ａ（債券利息）
            、Ｂ及Ｃ，另有成本費用三筆：ａ（取得該債券利息之成本，即「第一
            份前手息」，其金額與「第二份前手息」一致）、ｂ及ｃ。依所得稅法
            第二十四條第一項，該公司當年度之各項課稅所得淨額（課稅基礎）為
            ：〔A＋B＋C－a－b－c〕。
          II依融資說，後手支出之「第一份前手息」為「營業費用」，其申報方式
            、稅負及利用扣繳稅款的權利均與純粹買賣說相同。如上例，其所得稅
            「課稅基礎」為〔A＋B＋C－a－b－c〕。
          III依買賣加代墊利息說，後手代公債債務人（中央政府）為期前清償一部
            分（最高可達全部）之未到期公債利息。則按照民法第三百十二條之規
            定，後手就代位清償之限度，得以「自己」之名義代位行使與代墊款（
            「第一份前手息」）相同金額（「第二份前手息」）之給付請求權。且
            因公債為有價證券，後手不論以買賣、借貸、交換、代墊（代第三人清
            償）或贈與等原因取得債券者，即成為該債券所表彰債權之權利人，其
            行使之請求權乃自己之「固有」請求權，而不僅是「代位」權而已。惟
            不論係「代位」或基於「固有權利」，後手以自己名義自公債義務人（
            或其委託之付息機構）取得之歸墊款即「第二份前手息」，所有權當然
            屬於後手，不可能如被告所主張者，謂「前手息」（指「第二份前手息
            」）之「所有權人」為「前手」等語。以下就「代墊說」之申報方式分
            述之：
            如依嚴格之代墊性質，則該部分之歸墊款不應該被扣繳。依此方式課
              稅，後手之稅後淨收入與上述I、II式之結果相同。
            反之，如因形式上歸墊款仍為屬於後手所有之公債利息，依法應扣繳
            　稅款，則結果如下（按，此為業界現行作法）：
              依此方式，付息機構仍就後手兌領之利息全部扣繳，而後手則依財政
              部七十五年七月十六日台財稅第0000000號函之意旨申報，即
              不將支付給個人前手之「第一份前手息」記錄為成本，而視為「代墊
              付」之債券利息，在簿記上記錄為「借方應收利息」（「第一份前手
              息」），俟領息時領取該部分利息「歸墊」後，記錄為「貸方應收利
              息」（「第二份前手息」），二者相抵餘額為零，故僅以 （A-a）之
              淨餘額（等於美國聯邦所得稅法上之 adjusted gross income）申報
              。於上例，其計算式為：〔（A－a）＋B＋C－b－c〕＝〔A＋B＋C－a
              －b－c〕。其稅後淨稅負亦與I、II式之結果相同。
            假設無論如何，在代墊說，後手仍應就所領利息全額申報（即不列為
              「貸方應收利息」而改為利息所得科目），則原來代墊之利息自亦不
              應列為「借方應收利息」而改為「營業成本」（或「營業費用」），
              其結果與I純粹買賣說及II融資說，以及上述代墊說之式及式均
              相同。
        綜上所述，不論依純粹買賣說、融資說或買賣加代墊說（簡稱「代墊說」
          ），其最終稅負結果均相同。而現行債券交易商均依財政部七十五年台財
          稅第四一四一六號函釋之意旨，採行上述代墊說之式，即將「第一份前
          手息」當作代發行人期前清償之墊付款，記為「借方應收利息」，不當作
          營業成本或費用處理，並將「第二份前手息」當作歸墊款，記為「貸方應
          收利息」，二者互為完全沖銷，故申報之利息額僅剩「後手息」部分。後
          手因仍能以被扣繳稅款之全額抵繳或申請退稅，故最終實質稅負與採純粹
          買賣說、融資說或代墊說之或式之申報方式的稅負相同，殊途同歸，
          後手並無不當得利。反之，如依被告之核課方式，將「第二份前手息」部
          分之扣繳稅款當作「前手」所有，僅准將該部分金額改列為「後手」之「
          營業成本」，一出一進的結果，等於剝奪後手財產達「第二份前手息扣繳
          稅款之四分之三」的金額（扣繳稅款一元抵稅款一元，如改為成本核課，
          因稅率為百分之二十五則成本一元僅抵稅款四分之一元），而該部分扣繳
          稅款法律上及實務上均不屬於任何他人，結果成為無主之扣繳稅款，等於
          政府非法徵收之稅款。
      (9)所謂「原告既將公債前手息扣除，未申報為收入，即不得將因此而生之前手
        息扣繳稅額抵繳應納稅額」理論之謬誤：
        查被告主張：「查收入與成本為所得之兩面，收入課稅，成本乃減項不課
          稅，不課稅即無應納稅額，焉有扣繳稅款之退抵，益證前手息部分之扣繳
          稅款不准抵繳原告應納稅款，並無不當。」上述主張為「前手息」他案法
          院所採（鈞院八十九年度訴字第八九三號判決），於判決理由曰：「原告
          既將公債前手息扣除（註：應係「減除」而非「扣除」），未申報為收入
          ，即不得將因此而生之前手息扣繳稅額抵繳應納稅額，則原告將之列入抵
          繳稅額，於法即有未合。」
        按所得稅法第二十四條第一項規定，營利事業所得之計算，以其本年度收
          入總額減除各項成本費用、損失及稅捐後之純益額為所得額。惟同法第八
          十八條規定：「納稅義務人有左列各類所得者，應由扣繳義務人於給付時
          ，依規定之扣繳率或扣繳辦法，扣取稅款‧‧‧。」兩相比較，可見所得
          稅法第二十四條第一項所稱之「收入」，與該法第八十八條所稱之「所得
          」為同義，其涵意應為「所得毛額」（gross income）；第二十四條第一
          項所稱之「所得額」乃「純益額」，其意義應為「所得淨額」（adjusted
           gross income，net income或 taxable income）。歸納之：
          I「所得毛額」，指一切非屬「免稅所得」之收入額。如屬所得稅法第八
            十八條所規定應扣繳之所得者，則應以「所得毛額」即「收入額」為「
            扣繳基礎」。
          II「所得淨額」指上述「所得毛額」減除各項「成本」、「費用」、「損
            失」及「稅捐」後之「純益額」，即計算應納稅額之「課稅基礎」。
        舉例言之，設甲公司為經營辦公室出租業務之公司，於某年度其營業只有
          一筆，即出租某辦公室予乙公司，年租金一○○、○○○、○○○元，設
          其當年度就該出租物依法得減除之費用為三○、○○○、○○○元，此外
          別無可減除之成本費用損失及稅捐。就該出租物，甲公司當年度之房租「
          收入」即「所得毛額」為一○○、○○○、○○○元；其「所得淨額」為
          七○、○○○、○○○元。乙公司應就租金總額一○○、○○○、○○○
          元辦理扣繳。為方便說明，假設扣繳率為百分之十，則該部分之「扣繳稅
          款」為一○、○○○、○○○元。甲公司依所得稅法第二十四條第一項之
          規定，其當年度之「課稅所得」即「所得淨額」即「純益額」為七○、○
          ○○、○○○元，應納營利事業所得稅一七、五○○、○○○元（稅率百
          分之二十五），得利用扣繳稅額（預先被扣之稅款）一○、○○○、○○
          ○元，故年終結算應再繳之稅額為七、五○○、○○○元。
        於上例，「費用」三○、○○○、○○○元乃支出金額，當然非為課稅標
        　的，但租金收入中得減除之三○、○○○、○○○元（與費用等額），仍
          為收入，並非支出額，同樣負擔所得稅，故必須被扣繳。只是，最後在計
          算所得稅額時，其「課稅基礎」依法為「收入」減「費用」而僅以餘額七
          ○、○○○、○○○元為計算稅額之基礎。雖然甲公司之「課稅基礎」僅
          為七○、○○○、○○○元，但其被扣繳之基礎（所得毛額）為一○○、
          ○○○、○○○元，扣繳稅額為一○、○○○、○○○元。絕對不會有人
          謂甲公司不得利用其中被減除部分三○、○○○、○○○元之扣繳稅額三
          、○○○、○○○元。由此可見被告係在玩弄「文字遊戲」，其錯誤為：
          「成本」及「費用」本身為支出額的觀念，當然不課稅（故無扣繳稅額）
          ；但收入中「與成本及費用等額之被減除額」本身並非成本或費用，仍為
          「所得毛額」之一部分，仍應負擔營利事業所得稅及被扣繳。被告將「成
          本」（或「費用」）與「收入中與成本（或「費用」）等額之被減除額」
          混為一談，用障眼法張冠李戴，導出「被減除額」之部分的扣繳稅額不能
          為所得人即納稅義務人用以抵退稅款之謬論。在本件，很明白的，「後手
          」付給「前手」之「第一份前手息」乃「後手」之債券利息項下之「營業
          成本」，對「後手」言，該「成本」當然非為課稅標的，自亦不發生扣繳
          稅額。而「後手」依所得稅法第二十四條第一項，或依財政部七十五年七
          月十六日台財稅第0000000號函之意旨（二者殊途同歸，最終計算
          所得之稅負結果相同），將與「第一份前手息」等額之「第二份前手息」
          的金額減除，並不因之使「第二份前手息」變為「非為後手之所得」，該
          「第二份前手息」之「扣繳稅額」亦不可能因此變為「非為後手之扣繳稅
          額。」
        由上所述，足見「成本（「第一份前手息」）乃減項不課稅，不課稅即無
        　應納稅額」之命題雖為正確，但不能因之導出「前手息（第二份前手息）
          之扣繳稅款不准抵繳原告應納稅款」的結論。蓋原命題中之「成本」係指
          「第一份前手息」，本身不課稅，亦無扣繳稅款；而結論之「前手息」乃
          指「第二份前手息」，本身為原告公債利息所得之一部分，負擔所得稅，
          故有被扣繳稅款。二者觀念不同，如將之混雜為一，推論結果當然無效。
          同理，所謂「原告既將公債前手息扣除（註：應為「減除」），未申報為
          收入，即不得將因此而生之前手息扣繳稅額抵繳應納稅額」之錯誤，亦肇
          因於將前段所指「前手息」與後段所指「前手息」混為一談之結果。蓋前
          段所稱「前手息」乃指「成本」意義之「第一份前手息」，本身不課稅，
          亦無扣繳稅款；而後段之「前手息」乃指「收入」部分之「第二份前手息
          」，本身為原告公債利息所得之一部分，負擔所得稅，有被扣繳之稅款。
          二者截然不同，卻被認為同一，其結論亦當然錯誤。
      (10)被告謂：「納稅義務人得以暫繳及扣繳稅款抵繳結算申報之應納稅額（或申
        請退稅）者，限定應以自行繳納之稅款始有其適用。」其所謂「自行繳納之
        稅款」意義何在？
        按納稅義務人被扣繳之「基礎」（BASE）（「扣繳基礎」）乃一切「非屬
          免稅所得」的所得中，依所得稅法第八十八條所規定應辦理扣繳之各類所
          得（利息、租金、權利金等）之給付毛額。此等給付毛額（例如Ａ公司自
          Ｂ公司取得權利金一、五○○、○○○元）即「扣繳基礎」，於給付人給
          付時，其扣繳義務人應就給付毛額（如本例一、五○○、○○○元）「全
          額」扣繳一五○、○○○元（如扣繳率為百分之十），納稅義務人實領一
          、三五○、○○○元。又設Ａ公司當年度可列一、○○○、○○○元為取
          得權利金之攤銷成本，故Ａ公司當年度就自Ｂ公司所取得之權利金一、五
          ○○、○○○元中，其「自行繳納之稅款」乃指以權利金一、五○○、○
          ○○元減除當年度攤銷成本後之淨額五○○、○○○元做為基礎所計算之
          稅額。以該一、五○○、○○○元所得「單獨」計算，其「自行繳納之稅
          款」為淨所得五○○、○○○元之百分之二十五即一二五、○○○元（稅
          率百分之二十五）。上開一二五、○○○元所得稅額係Ａ公司就權利金所
          得一、五○○、○○○元所自行繳納之稅款，不是只就減除成本後之五○
          ○、○○○元所自行繳納之稅款（即不可能發生其中相當於成本被抵減的
          一、○○○、○○○元係未自行繳納稅款的觀念）。若依被告之主張，則
          該納稅義務人Ａ公司可以利用以抵繳自已當年度各類所得全部稅額之該筆
          權利金的扣繳稅額不應為一五○、○○○元（一、五○○、○○○元之扣
          繳稅額），而應只有五○、○○○元（五○○、○○○元之扣繳稅額）。
          但依所得稅法第九十九條及第一百條之規定，Ａ公司合法得用以抵繳稅額
          的扣繳稅款當然是一五○、○○○元，一文不可減少。被告顯係將「自行
          繳納之稅款」解釋為：「納稅義務人所得毛額中得減除之『成本、費用、
          損失、稅捐』的部分，係『無自行繳納之稅款』的所得部分，故該部分之
          扣繳稅款即不得由該納稅義務人用以抵繳自己之稅款。」此種主張之錯誤
          ，依上說明，顯而易見。
        進一步言，扣繳稅款固然是對「應被扣繳」之給付（所得毛額）「逐筆」
          辦理，但當年度之「全部」扣繳稅額，則是用以抵繳全年度所有各類所得
          （不論屬應扣繳或不應扣繳之所得）之所得稅額，並非「某筆扣繳稅額」
          僅能抵繳該筆據以扣繳之「扣繳標的所得」（扣繳基礎）的稅額。因此，
          縱使有某筆課稅所得漏報或短報，仍不影響以該筆所得之「扣繳稅額」抵
          繳全年度各類所得併計之所得稅額或申請退稅的權利，即Ｘ項所得額之扣
          繳稅款，不限定於僅能與Ｘ項所得額所發生之所得稅額抵減，而係得與該
          所得人全年度全部各項所得所生所得稅額之全部抵減。
        因此，被告謂「納稅義務人得以暫繳及扣繳稅款抵繳結算申報之應納稅額
          ，及憑扣繳憑單抵繳稅款，惟亦限定應以自行繳納之稅款始有其適用。」
          乙節，依其解釋，不但將「扣繳基礎」與「課稅基礎」混為一談，而且將
          「扣繳稅額」限定於僅能與其本身的扣繳標的所負稅額抵減，更屬錯誤。
      被告不以扣繳憑單之記載為認定基礎，更為違反法律：
        按所得稅法第九十二條第一項規定扣繳義務人應於每月十日前將上一月內
          所扣稅款向國庫繳清，並於每年一月底前將上一年內扣繳各納稅義務人之
          稅款數額開具扣繳憑單，彙報稅捐稽徵機關查核，並於二月十日前將扣繳
          憑單填發納稅義務人。因此，如填發扣繳憑單者為機關或公營事業，其有
          登載虛偽不實者，則構成刑法第一百三十一條圖利罪（將不屬於後手之「
          前手息」發放予後手）；亦構成刑法第二百十三條之罪，責任不可謂不輕
          。而未具公務員身份之扣繳義務人，亦可能成立刑法第二百十四條及二百
          十五條之罪。如此重要之憑證，被告竟否認其所載內容為真，認為其所記
          載「所得人」為不實，並進而否准扣繳憑單上所載納稅義務人（即所得人
          ）依所得稅法第九十四條、第九十九條及第一百條得享之權利。被告除違
          法行政外，更有成立刑法第一百二十九條違法徵收及抑留剋扣罪之嫌。
        不但如此，被告又認為「前手」不以是否取得「前手息」扣繳憑單為要件
          均可以扣繳稅額抵繳稅款等語。第查：
          I於本件情形，個人前手不必申報買賣債券之所得（不論認係證券交易所
            得或債券利息），乃財政部六十四年九月四日台財稅第三六四四○號、
            七十五年台財稅第0000000號及八十二年台財稅第000000
            00號等函釋所明示，依此等合法有效之函釋，所有個人前手並非該等
            所謂「第一份前手息」之納稅義務人，並無依法「應申報而未申報」之
            情形，「後手」或「付息機構」更無對之辦理扣繳之義務。因此依現行
            法令，個人前手絕無短報甚或逃漏稅行為，依法更不可能產生任何被扣
            繳之稅額及製作、發給、取得扣繳憑單的問題。
          II如納稅義務人應申報並應被扣繳而實際未被扣繳時，自無法取得扣繳憑
            單。於此情形，該納稅義務人不能利用「扣繳稅額」抵退稅款的原因，
            並非「無扣繳憑單」，而係「無扣繳稅額」，邏輯分明。
          III因此，只有在有實際辦理扣繳但因故未能提出扣繳憑單之情形下（例如
            遺失），納稅義務人才得申請補發扣繳憑單以申請抵退稅。這種情形顯
            然在本件，不論前手是營利事業或個人，均不存在。被告明顯違背所得
            稅法第八十八條、第八十九條、第九十二條、第九十四條、第九十九條
            及第一百條之規定及租稅法與會計原理。
          Ⅳ尤有進者，被告主張，若依法應被扣繳而實際卻漏未被扣繳之納稅義務
            人（限於營利事業），稅捐機關雖無扣繳憑單卻可「主動」給予利用虛
            擬之扣繳稅額抵退稅等語，更是嚴重違反法律之圖利瀆職罪行。〔如某
            甲公司有租賃所得一○○、○○○元，未被扣繳，實領一○○、○○○
            元，申報一○○、○○○元，應納稅二五、○○○元（公司營利事業所
            得稅稅率為百分之二十五），詎稅捐機關竟自行給予一○、○○○元扣
            繳稅額抵稅（設扣繳率為百分之十），致某甲公司僅實付一五、○○○
            元稅款，等於無法律上理由獲得額外可抵繳稅款一○、○○○元。稅捐
            機關無故圖利某甲公司，不僅違法行政，更有犯罪行為之嫌。〕
  　　被告誤將「扣繳稅額」之抵繳（或退稅）權利與「應申報而短漏申報」之責
        任混為一談，違反租稅法原理：
        退而言之，縱認原告應申報而未申報該「第二份前手息」，則原告之稅負責
        任為補稅及最高二倍之罰鍰（所得稅法第一百十條第一項），但不影響原告
        以該部分收入（仍為課稅所得，僅因減除同額之「成本」即「第一份前手息
        」後，淨額為「零」，致該部分實際繳納稅款為「零」）被扣繳之稅款抵繳
        或申請退稅的權利。由之可見，短報所得之稅負責任並不影響該短報所得之
        扣繳稅額的歸屬及抵繳或退稅權利。二者涇渭分明，不容混淆。被告以原告
        未將「第二份前手息」申報，未就「第二份前手息」繳納稅款為由，主張原
        告不得利用該部分之扣繳稅款以抵繳或申請退稅，其錯誤不言而喻。更何況
        原告係「依法」不必將「第二份前手息」申報，且其未申報之最終稅負結果
        ，與一方面將之申報，一方面將同額之「第一份前手息」列為成本減除後之
        稅負完全一致，並無獲得任何不當利益，詳如前節所論，被告所為處分之違
        法失當失衡，昭然若揭。（進一步言，縱使原告將所領債券利息全部漏報，
        其稅負責任為所得稅法第一百十條第二項所定補稅及最高三倍之罰鍰，但原
        告仍得利用該利息所得扣繳稅額之全部以抵繳原告自己當年度各類所得結算
        應繳所得稅，毫無可疑。）
      個人前手利用RP交易合法節稅之行為並非脫法行為，且縱認個人前手享有不
        當賦稅利益，亦不能以不許原告利用自己之扣繳稅款抵繳或申退稅款的方式
        ，作為救濟：
        個人前手利用RP交易方式合法節稅，並非脫法行為。至於RP交易下前手何
          時行使賣回權，乃該個人前手合法利益的最大化方式的考量。如謂在到期
          日當天賣回即為脫法行為，然則刻意安排在到期日前一天、前五天、或前
          十天，甚或前一個月或數個月賣回即非脫法行為否？尤其市場實際交易情
          形態樣繁雜多端，絕非如被告所云均係安排在到期日才賣回。實際上，由
          各筆交易成交單上成交日期及約定買、賣回日期之記載，可見在兩付息日
          中間，轉手交易頻繁，非如被告所言第一天賣出，最後一天買回。又被告
          新核課方式亦適用於券商在兩付息日間以買賣斷交易買入之債券，並非均
          為RP交易，併予說明。
        況查債券乃有價證券，其持券人即為權利人，不問何時取得（包括利息到
          期日後取得），均不影響持券人即該債券所有權人暨所表彰權利之權利人
          的地位，因此徒以個人前手何時買入何時賣出作為判斷有無脫法行為之嫌
          ，了無依據可言。
        又個人前手所得中相當於按其持有期間計算之利息額的對價（即原告定義
        　之「第一份前手息」），依財政部六十四年九月四日台財稅第三六四四○
          號函及七十五年七月十六日台財稅第0000000號函之意旨，「不列
          入綜合所得稅結算申報，稽徵機關亦未予核課其綜合所得稅。」為被告所
          自認之稅法規定。因此個人前手利用此一課稅規定從事合法避稅之投資與
          交易活動，無可非難。如政府認為個人前手不宜有此種賦稅利益，應自修
          法方式著手，例如將RP交易規定為融資交易方式課稅；或仿短期票券之情
          形，改採分離課稅（並容許後手對前手預扣稅額）；或者立法明定兩付息
          日間之轉讓，前手取得之「前手息」（按前手持有期間計算之利息額，即
          「第一份前手息」）均視為利息所得，逐次辦理扣繳及逐筆申報、納稅。
          以上各種方式，概無不可。但在修法改變現制之前，個人前手之合法避稅
          的經濟活動，不許行政機關擅自變更核課方式，將因個人前手合法避稅所
          失稅收，不對個人前手謀求對策，反而對無辜之債券商開刀，既無法律依
          據，又欠缺因果關聯性（張債李還？），且兩種稅收相差軒輊，顯不相當
          （按個人前手最高稅率百分之四十，故損失之稅收最高可達「第一份前手
          息」之百分之四十的金額。反之，如「沒入」債券商的「第二份前手息」
          之「扣繳稅款」，所「補回」之金額只有該「第二份前手息」之百分之十
          ，並須再給予將該金額轉入成本核課的利益。顯然「得不償失」）。被告
          以「前手息」理論創稅，違背法令至明。所謂失之桑榆，得之東隅，必須
          二者間有因果關係，否則張債李還，自失之公平，尤有違依法行政。
        不僅如此，被告尚且辯稱：「又所得稅法有關扣繳稅額得否抵繳稅款之規
          定，適用迄今並未變更，被告亦無對之改變核課方式。惟因營利事業所得
          稅之調查核課向採選案及選項查核方式，尤以原告等票券金融業者之營利
          事業所得稅結算申報均採會計師查核簽證申報，被告原無需就各案件逐案
          逐項查核，或逕採暫按書面審核核定之方式，致造成原告等投機不合法之
          申報方式。嗣經被告查覺後依據稅捐稽徵法第二十一條規定及營利事業所
          得稅結算申報書面審核案件抽查辦法之規定，予以抽查核定，自屬於法有
          據。」等語，更屬自欺欺人之不實陳述。查自六十四年台財稅第三六四四
          ○號及七十五年台財稅第0000000號函以來至八十七年，歷經十餘
          年之久，被告就債券業界眾所周知之申報方式謂為不知情，十餘年間從未
          「選案選項」查核發覺，其誰能信？
        末按，個人前手取得之所謂「應得利息」（「第一份前手息」），依現行
          財政部上揭六十四年及七十五年函釋意旨無須申報納稅，故亦不生扣繳稅
          款問題，性質上本無發生「前手」被扣繳的可能。惟退萬步言，若謂有所
          謂「前手息之扣繳稅款」之物，而後手竟未予辦理扣繳，則依所得稅法第
          一百十四條，應對後手處以違反扣繳義務之罰則（令其補繳及處罰鍰），
          詎被告不但未令補繳及處罰，反而准許將該前手息之扣繳稅款「同額轉入
          債券成本核認」。不懲反獎，理由何在？由此矛盾更加突顯被告杜撰「前
          手息」理論創稅之錯誤及其對稅法之嚴重扭曲違背的情形。
  　　被告指稱原告對前手預扣「前手息」百分之二十乙節，與事實不符：
        查被告一再指稱：「本件原告「代墊」（註：事實上並無後手代付息機構墊
        付「債券利息」之法律規定）給付前手債券利息，自稱係按總額全數墊付；
        惟現行實務又改按百分之八十給付，即預先扣取百分之二十款項，其前後扣
        取稅款方式雖有不同，但均係私法約定。」等語。惟事實上原告及其他票券
        商於給付「前手」（不論個人或營利事業）所謂「前手息」（第一份前手息
        ）時，如全額為一○○、○○○元，則均全額支付，絕不可能就一○○、○
        ○○元中預先扣取百分之二十即二○、○○○元而僅實付八○、○○○元。
        按如「後手」如此作法，則「後手」手中握有二○、○○○元，根本不用去
        爭取那區區一○○、○○○元（第二份前手息）的扣繳稅款一○、○○○元
        了！（前手更不會傻乎乎的捨「定存」高息不用而來買公債！）被告如此栽
        贓，正顯示如果「後手」確有向「前手」預扣百分之二十時，則被告不准「
        後手」利用「第二份前手息」之扣繳稅款，對「後手」始不會產生租稅不利
        ，故「被告」核課方式才會是公平有理的課稅方式。反面推論，如果「後手
        」確實未向「前手」預先扣取百分之二十的「備扣繳款」時，則被告不許「
        後手」利用「第二份前手息」之扣繳稅額時，對「後手」言，其結論一定是
        租稅不公平。其實，被告於另案中向鈞院就同一爭點謂：「券商要不這麼做
        ，早就倒了！」可見被告是基於此一事實誤認，才會違法行政，杜撰出「前
        手息」觀念，將所謂前手息之扣繳稅款無法律依據而歸為政府所有，美其名
        為租稅公平，實則違法行政。
      本件並無以私法安排改變公法上賦稅義務主體之行為：
        查鈞院八十九年度訴字第一○○五號判決援引最高行政法院（八十九年七月
        一日改制前為行政法院）五十八年度判字第五一七號及六十六年度判字第四
        一八號兩號判例，認為公法上納稅義務不得由私人以私法安排變易之。按上
        引兩號判例，均係有關土地買賣，出賣人移轉所有權以前發生之地價稅雖實
        際上由買受人代繳，但不能因此變更公法上納稅義務人之主體的判決，此原
        係不爭之法律當然結論。茲在本件，「個人前手」依現行法令（所得稅法第
        四條之一或財政部六十四年九月四日台財稅第三六四四○號函釋及七十五年
        七月十六日台財稅第0000000號函釋），就所獲取之「應得利息」（
        即原告所稱「第一份前手息」，不論應歸類為證券交易所得或債券利息所得
        ）均不必被扣繳及辦理申報，故個人前手在任何時點（包括在付息日之後）
        ，將所持有之債券（有價證券）轉讓予他人（不論有償、無償或基於任何原
        因），該個人前手依法律規定已非該等易手後之債券之所有權人，不可能發
        生如被告所主張的，一張有價證券由前一手轉到後一手時，其所表彰之權利
        應割裂為各按前後手持有期間比例計算之不同權利，其中屬於前手所有之權
        利雖名義上為後手所有，扣繳憑單也記載以後手為所得者，但實際上仍為前
        手所有的結果。因此，區別誰是債券（有價證券）權利人，誰是該債券屆期
        付息時之「納稅義務人」，概以請求付息機構付款時，誰為持有人為準。領
        息時持有人為前手，則前手為所得人、納稅義務人及被扣繳人；領息時持有
        人為後手，則後手為所得人、納稅義務人及被扣繳人。此等公法上納稅義務
        之主體，係因私法交易關係所生當事人地位而定（何人與何人願成立何種交
        易，依其交易完成後形成之地位，適用稅法規定）。而從事私法交易乃人民
        之憲法權利，無法限制干涉，惟一旦當事人地位形成，則其納稅義務主體即
        不能依當事人私相約定而變更。例如土地買賣，賣方為土地增值稅之納稅義
        務人，買賣雙方固可約定由買方繳納，但該筆買賣所生之土地增值稅的納稅
        義務人永遠為賣方，不能因事實上係由買方代為繳納（計入售價）而變更為
        買方，此即上引二號判例所闡釋者。反之，在本件並無此種公法上納稅義務
        主體確定後以私法安排變更之的情形。譬如說，有人有土地，該人可選擇直
        接贈與未成年子女，變成贈與稅納稅主體；可選擇出售，以所得價金逐年分
        贈兒女，該人變成增值稅納稅主體；亦可選擇出租，以租金供養子女，該人
        即變成租金所得稅納稅主體，悉依其節稅等稅務規畫而定，法律不能強迫該
        人選擇某一處分方式。反之，一旦該人選擇出售，則該出售人為土地增值稅
        之納稅主體的地位，不可以因商業安排（由買方代為繳付）而變更之。此該
        兩號判例之意旨所在。本件個人基於理財節稅規畫，以RP交易方式，選擇最
        有利之時點交易，完全合法，根本與該判決所引上揭行政法院兩則判例無關
        ，併予陳明。
      信賴保護原則：
        關於債券利息課稅問題，原告信賴政府沿襲一、二十年不變之處分方式，
          據以計算交易成本及價格，已造成不可逆轉的經濟地位。基於公法上信賴
          保護原則，如被告擬改變課稅方式，亦僅應就嗣後新發行之債券適用，始
          為合法〔參見行政法院八十九年度判字第四三六八號判決及司法院釋字第
          五二五號解釋：「信賴保護原則攸關憲法上人民權利之保障，公權力行使
          涉及人民信賴利益而有保障之必要者，不限於授益行政處分之撤銷或廢止
          （行政程序法第一百十九條、第一百二十條及第一百二十六條參照），即
          行政法規之廢止或變更亦有其適用。」〕。
        又按有關法律不溯及既往原則，「乃基於法安定性及信賴保護原則所生，
          用以拘束法律適用及立法行為之法治國家基本原則，其意義在於對已經終
          結的事實，原則上不得嗣後制定或適用新法，以改變其原有之法律評價或
          法律效果。至於繼續的事實關係或法律關係進行之中，終結之前，依原有
          法律所做法律評價或所定法律效果尚未發生，而相關法律修改時，則各該
          繼續的事實或法律關係一旦終結，原則上即應適用修正生效的新法，除法
          律有明文規定者外，不得適用已失效的舊法，此種情形，並非對於過去已
          經終結的事實，適用終結後始生效之新法（真正溯及），而是在繼續的事
          實或法律關係進行中，以將來法律效果之規定，連結部分屬於過去的構成
          要件事實（不真正溯及），既非法律溯及適用，於法治國家法安定性及信
          賴保護之要求，原則上並無牴觸。」乃最高行政法院九十年度判字第六七
          一號判決理由所是認之原則。析言之，如繼續的事實或法律關係進行之中
          ，終結之前，依原有法律評價或所定法律效果「尚未發生者」，得以「修
          改法律」之方式變更其嗣後之法律評價或法律效果。反面言之，如尚在繼
          續進行中之事實或法律關係，其法律評價或法律效果已「預先發生」，不
          能逆轉者，自不許以「修改法律」之方式變更之，更當然不能在「法律未
          變更」之情形下，由行政機關擅自改變法律解釋而變更其已「預先發生」
          之法律評價及效果。查政府公債係長期債券（可長達數十年），其「利率
          」係於發行時按競標結果而定，而競標人（券商、銀行、保險公司等）之
          投標價格，係基於適用既存現有法令規定之「租稅負擔成本」〔即「後手
          」於兌息時按利息總額減除成本（即「第一份前手息」）之餘額申報，並
          就所領利息金額之全部扣繳稅額利用以抵繳所得稅或申請退稅的稅負結果
          〕，以及基於該等「租稅負擔成本」所造成之次級（流通）市場上買賣公
          債之成本（券商之成本原以個人前手得利用RP交易方式合法節稅而有大量
          營業額為基礎。如改變RP交易之課稅方式，則券商營業額及營業利潤當然
          會受影響）等因素而決定。由此方式決定之公債票載利息，係在公債存續
          期間，已預先決定，其衍生之交易成本、交易數量及交易利潤的基準亦已
          間接「預先發生」，故券商之經濟上的地位在公債發行時已經固定不可逆
          轉。因此，對於已經發行尚未到期之公債，依法不可以修改法律之方式變
          更其已預先發生之法律評價及法律效果，更不可容許行政機關恣意變更「
          現行法」之解釋而改變其法律評價及法律效果。
      綜上所述，被告之核課處分將屬於原告（後手）所有之「第二份前手息」及
        該部分之「扣繳稅額」認作屬於個人前手所有之「前手息」及「前手息之扣
        繳稅額」；將「扣繳基礎」與「課稅基礎」混為一談；並將「成本」本身（
        「第一份前手息」）與「與成本同額之被減除的所得額」（「第二份前手息
        」）亦混為一談，誤指原告「未申報第二份前手息」；以及否定「扣繳憑單
        」之效力，將已被扣繳所得稅款，並併入全部利息所得毛額中，以與成本（
        「第一份前手息」）同額抵減，實際有負擔所得稅負之「第二份前手息」，
        認作原告未負擔稅負之所得，致衍生出原告未就「第二份前手息」負擔所得
        稅義務，非係該「第二份前手息」之「納稅義務人」，不得利用「第二份前
        手息」之扣繳稅款以抵繳或申退所得稅之錯誤結果。不僅如此，被告更將納
        稅義務人如有短漏申報時，其得否利用被合法扣繳之稅款抵退自己各類所得
        結算應納所得稅款之權利，與納稅義務人短漏申報之稅負責任等同視之；並
        將所謂個人前手之不當利益(實為合法節稅)，張債李還，以處罰後手不得利
        用扣繳稅款的方式尋求補償，尤非正當。被告違法處分，除違背所得稅法第
        二十四條第一項、第三十八條、第八十八條第一項、第八十九條第一項、第
        九十二條第一項、第九十九條、第一百條第一項、第一百十條及第一百十四
        條，以及營利事業所得稅查核準則第九十條第三款之規定外，其核課理論更
        違反民法第二百九十五條第一、二項、第三百十二條、第三百四十五條第一
        項、第三百四十八條第二項、第七百十九條及第七百二十條第一項之規定。
        被告之核課處分違反法律，非法行政，其所為處分及其上級機關所為訴願決
        定，自應撤銷，以維法制，並保人民權益。
      最後，為兩造間營利事業所得稅申報事件，謹就「前手息」 部分，提出說
        明如后：
        原告原申報方式符合租稅公平：
          I查不論RP係買賣行為或融資交易，亦不論買賣斷或RP、RS交易，在公債
            次級市場發生之兌息時持券人之租稅待遇，理應與公債發行時之第一次
            承購並持有至領息之持券人的租稅待遇相同。茲就二者依現行財政部規
            定（前者依七十五年七月十六日台財稅字第0000000號函，後者
            依六十五年五月十一日台財稅字第三三○七一號函）演算如下：
            在發行市場，設某類公債於第一年一月一日發行，甲於二月一日第一
              次承購，甲應補繳自一月一日至一月三十一日期間孳生之票面利息額
              （Ｘ）給發行人（中央政府）。甲持有至十二月三十一日以後，於利
              息開付期間內持券向付息機構兌領第一年自一月一日至十二月三十一
              日間之全期利息（Ｚ），其提示繳回之第一年利息票應註明已補繳一
              月一日至一月三十一日之利息額Ｘ。付息機構應就餘額Ｙ（Y=Z-X）
              ，即二月一日至十二月三十一日甲持有期間孳生之利息額，扣繳百分
              之十（Y/10）。（參見財政部六十五年台財稅字第三三○七一號函：
              「付息機構於付息辦理扣繳時，應就債票利息金額扣除戳記所載之補
              繳利息金額後，以其淨額辦理扣繳及填列扣繳憑單，納稅義務人亦按
              利息淨額申報所得稅」）甲之租稅負擔如下：
              甲實領金額：x+(9/10)Y
              甲應申報淨額：Y(Y=Z-X)
              甲得利用之扣繳稅款：(1/10)Y
              甲應繳納稅額：(2.5/10)Y
              甲應自繳稅額：(2.5/10)Y-(1/10)Y=(1.5/10)Y
              甲稅後淨額：X+Y-[(Y/10)+(1.5/10)Y]
　　　　　　              =X+Y-(2.5/10)Y
                          =X+(7.5/10)Y【利息毛額減(扣繳稅款與自繳稅款和)】
            同一債券在流通（次級）市場，前手乙於第二年一月一日取得，於二
              月一日售予後手丙，丙付給乙Ａ「成交價格」及Ｂ自一月一日至一月
              三十一日期間孳生之票面利息額（Ｘ）（「應得利息」）。丙持有至
              十二月三十一日以後，於開付期間向付息機構兌領全期利息Ｚ，被扣
              繳十分之一[Z/10=(x/10)+(Y/10)]。依之，丙之租稅負擔如下：
              丙實領金額：(9/10)Z=[(9/10)X+(9/10)Y]
              丙應申報淨額：Y(Y=Z-X)
              丙得利用之扣繳稅款：(1/10)Z=(1/10)X+(1/10)Y
              丙應繳納稅額：(2.5/10)Y
              丙應自繳稅額：(2.5/10)Y-(1/10)X-(1/10)Y=(1.5/10)Y-(1/10)X
              丙稅後淨額：X+Y-[(1/10)X+(1/10)Y+(1.5/10)Y-(1/10)X]
                          =X+Y-(2.5/10)Y
                          =X+(7.5/10)Y【利息毛額減(扣繳稅款與自繳稅款和)】
          II由上面二例，可見發行市場承購人甲與次級市場後手丙之持有公債情形
            完全相同，其持有期間相同，取得債券之對價亦相同（不論名目為補繳
            利息、代墊利息、成本或費用），則自法律上、社會公平理念上、經濟
            之成本效益計算及公平性，以及財務與會計處理上，均不應歧異致生不
            公平之租稅負擔。因此，在前者，甲（兌息人）之淨稅額為(2.5/10)Y
            ，稅後債券利息淨額為X+(7.5/10)Y ，在後者，丙（兌息人）之淨稅額
            為(2.5/10)Y，稅後債券利息淨額亦同樣為 X+(7.5/10)Y 。反之，如依
            被告原處分之核課方式，則丙之稅後淨債券利息額為X+(7.5/10)Y-(1/1
            0)X+(2.5/100)X 【其中 (1/10)X 為不准抵繳之所謂「前手息扣繳稅款
            」，而(2.5/100)X部分為將所謂前手息之扣繳稅款轉列成本按公司稅率
            百分之二十五計算所能節省之稅款】，兩種核課方式發生之差額[(7.5/
            100)X]即係被告違法徵收之稅捐。由上述精算結果，被告處分之違法及
            違反租稅公平之處，立可明白。
        如利息所得無扣繳制度，即根本無本件所生爭議：
          扣繳稅款之制度原僅係為稽徵便利性而就原預先扣取全部或一部或超過應
          納之稅額，以確保能徵收到全部或至少一部分應納稅款之措施（ a coll-
          ection  device），性質上為稽徵「手段」，與租稅負擔之公平性完全無
          關。應辦理扣繳稅款之所得類型，各國稅法亦不盡相同。利息所得之扣繳
          制度固為多數國家所採，亦有不扣繳者（例如美國聯邦內地稅法典對居住
          者僅薪資扣繳）。因此，假設依現行稅法利息所得（債券利息）無須扣繳
          稅款，則還原租稅負擔之本來面貌：持券領息者依法該繳多少稅就該繳多
          少稅，以及該沖銷、減除、扣除多少金額就該沖銷、減除、扣除多少金額
          ，一切根本與有無扣繳完完全全無關。茲因「稽徵之手段」而預先扣繳稅
          款，竟而發生「租稅負擔」之「質變」，將為「手段」目的所扣繳之稅款
          變為不是原所得人、原納稅義務人及原被扣繳人（名義及實質）的「無主
          扣繳稅款」。因此，從扣繳制度之本質言，被告所謂「前手息扣繳稅款」
          之違反租稅法基本原理，益為清楚。
        債券附條件交易之性質：
          I按RP及RS究為買賣或融資行為，各國財務會計處理上均不相同，美國以
            採融資說為主，日本則採買賣說。我國學界傾向融資說，故八十年間財
            政部委託中華民國會計研究發展基金會研究，該基金會以八十年十月二
            十九日（八○）基秘字第一四四號函提出「融資行為」之意見，但該意
            見未為財政部採用，財政部且於八十二年三月九日以台財稅第八二一四
            七九六四九號函，基於證券交易法第六十條，明白規定「債券附條件買
            賣應屬買賣行為，其有關課稅方式，仍應就具體案例參照（六四）台財
            稅第三六四四○號函及（七五）台財稅第0000000號函辦理。」
            。因此，財團法人中華民國證券櫃檯買賣中心乃於八十三年十月二十一
            日發布經財政部證券管理委員會台財證（三）第四二四六二號函核定之
            「債券附條件買賣總契約」，適用於所有債券附條件交易，其內容即採
            買賣說（例如第四條：「為交易標的之債券於賣還日前，其所有權歸屬
            於買方。」）不但如此，九十年七月九日公布之「票券金融管理法」第
            四條第九款對「附買回或附賣回條件交易」更明文定義為：「指買賣雙
            方約定，由出賣人或買受人於約定日依約定價格買回或賣回原短期票券
            、債券之交易。」其採買賣說而非擔保融資行為，十分明確。二十餘年
            來，RP、RS交易的稅務會計均採買賣說記帳或做稅務調整，係被告所承
            認為正確之會計處理方式，不能驟然溯及變更，而為不利納稅義務人之
            處分。
          II又票券公司與客戶間所有債券附條件交易均依法簽訂上揭「財團法人中
          　華民國證券櫃檯買賣中心債券附條件買賣總契約」，買賣雙方依當時（
            且至今）有效之規定簽訂成立之契約，完成債券買賣（所有權移轉），
            而非僅以債券作為「擔保」之「融資」交易。買賣雙方有效成立之契約
            及當事人之意思表示，無論如何不能因司法或行政機關事後對交易性質
            之見解變更而溯及地被變更（即以買賣之意思成立之買賣契約事後因第
            三人法律見解之變動，變成融資契約）。如鈞院認為債券附條件交易應
            屬融資行為，則在判決理由中宜請具體指明原處分機關應循立法程序，
            修改法律（證券交易法第六十條及票券金融管理法第四條第九款、第三
            十八條等）、呈請主管機關財政部變更相關釋令規定及修改「財團法人
            中華民國證券櫃檯買賣中心債券附條件買賣總契約」之約定內容，依稅
            捐稽徵法第一條之一適用於將來之交易，以杜爭議。
        從社會正義與經濟發展觀點檢討債券附條件交易買方（「前手」）之所得
          稅負問題：
          I站在社會正義的立場，我人應鼓勵有投資資金者（不論大小）去做高風
            險、充滿賭性及操作性的股票或期貨交易（而且立法給予停徵所得稅的
            獎勵），還是鼓勵從事穩定、一般利率（在正常情形應低於定存利率）
            、幾乎無賭性及操作性，具備高度安全性的債券（尤其政府公債）交易
            呢？
          IIRP或RS交易最低交易金額為一○、○○○元，人人可以參與，而一○、
          　○○○元在股票市場根本不夠買一張。實際上「個人前手」之每筆交易
            額以數十萬元範圍居多。
          IIIRP交易的「大戶」買方（「前手」）通常為法人，而營利事業前手於RP
            交易時取得之「應得利息」，依財政部七十五年七月十六日台財稅字第
            0000000號函，必須申報納稅。
          ⅣRP交易的「個人前手」絕非都是被告及部分媒體故意渲染誤導的「富人
            」，而是「有投資資金」而且不願冒股市風險的一般個人。任何人有數
            百萬元資金投入股市，不會被認為是「富人」，反之，有數百萬元資金
            買賣利息所得停徵（訛稱「免稅」）的公債者，就被譏為逃漏稅富人。
          Ⅴ不論是法人或個人，每筆RP（或RS）交易期間，基於理財及資金調度的
            實際需求，大多為十餘天至數十天。故每張債券在其一年（或半年）利
            率期間，交易次數平均至少十多次以上（故次級市場交易金額為發行金
            額之五、六十倍）。被告及部分媒體故意渲染誤導的極端例子（即大富
            翁期初購買，期末賣出，賺取數千萬元「免稅」利息），如有之，應僅
            是極少數特例，豈可因此誣衊每一位從事穩定投資的債券交易人是逃漏
            稅大戶？
          Ⅵ末按我國政府發行公債至今累積總額約二兆多元，其得以較低利率發行
          　，籌措國庫所需，促進政經建設者，端賴有健全活絡之次級市場的支持
            。目前，債券次級市場附買回條件交易約創造六、七十餘兆元交易量，
            若無此數量之支持，長期結果，發行市場必然萎縮，國家建設必受重大
            不利影響。而RP與買賣斷之不同，最主要的是買方有將來必能按票面利
            息賣出之保證。二者之租稅負擔不應該因理論上為買賣或融資交易，致
            生差別待遇。
  (二)被告主張之理由：
    1.按「本法稱納稅義務人，係指依本法規定，應申報或繳納所得稅之人。」、「
      前條各類所得稅款，其扣繳義務人及納稅義務人如左：．．．二、薪資、利息
      、．．．；納稅義務人為取得所得者。」、「納稅義務人應於每年二月二十日
      起至三月底止，填具結算申報書，向該管稽徵機關，申報其上一年度內構成綜
      合所得總額或營利事業收入總額之項目及數額，以及有關減免、扣除之事實，
      並應依其全年應納稅額減除暫繳稅額及尚未抵繳之扣繳稅額，計算其應納之結
      算稅額，於申報前自行繳納。但．．．」、「納稅義務人每年結算申報所得額
      經核定後，稽徵機關應就納稅義務人全年應納稅額，減除暫繳稅額、未抵繳之
      扣繳稅額，及申報自行繳納稅額之餘額，填發繳款書，通知納稅義務人繳納。
      」，行為時所得稅法第七條第四項、第八十九條第一項第二款、第七十一條第
      一項前段、第一百條第一項前段分別定有明文。因此，有取得利息所得者，即
      為納稅義務人，應主動申報利息所得，如符合扣繳稅額抵繳應納稅款之規定者
      ，即可抵繳稅款，不以是否取得扣繳憑單為要件。則所得稅法有關利息所得，
      得以扣繳稅額抵繳應納稅款者，係以依所得稅法規定，應申報或繳納利息所得
      稅之「納稅義務人」而言；換言之，得將扣繳稅額抵繳應納稅款之主體以應將
      利息所得申報、繳納所得稅，而承擔納稅義務者為限；反之，如未申報利息所
      得，而未繳納利息所得稅者，則無扣繳稅額抵繳應納稅款之適用，此為當然之
      解釋。至於第三人取得利息所得部分，是否得將扣繳稅款抵繳應納稅款，核與
      納稅義務人無關，縱令事實上係由納稅義務人代繳稅款，並不能因此變更公法
      上納稅義務之主體。是該項利息所得之扣繳稅款，法理上僅能由該實際取得利
      息之第三人依法抵繳之，自不生重複課稅問題，而代繳稅款之人，自無以自己
      名義請求抵繳稅款之權利，所產生之問題僅係代繳稅款之人究應將此筆代繳稅
      款列為債券交易成本（被告之作法），或向該第三人求償而已。
    2.次按六十四年五月三十一日公布施行之「中央政府建設公債發行條例」第六條
      規定：「本公債分為甲、乙兩種。甲種公債利息所得，不免繳所得稅；乙種公
      債利息所得，免繳一部或全部所得稅，由財政部審酌發行時全部狀況擬訂，報
      行政院核定。」財政部鑑於過去發行乙種國庫券時，如在一年中有轉手多次者
      ，依財政部（六二）台財稅第三八六一九號函釋，係由中央銀行將個別分段持
      有之資料移送財稅資料處理中心，憑以計算各人之所得憑以課稅之情形，增加
      稽徵機關執行之困難，亦無法辦理扣繳。財政部為簡化稽徵作業及扣繳手續，
      遂於六十四年九月一日依上開條例發行甲種公債第一期債票十六億元時，以六
      十四年九月四日台財稅第三六四四○號函釋：「本債票無論曾否轉讓，均應由
      付息機構，以付息時之持票人為納稅義務人（記名式者為最後記名之人）就全
      部利息一次扣繳所得稅；並根據持票人之身分證明，依法填報扣繳憑單。納稅
      義務人為中華民國居住之個人或營利事業者，應將該項利息所得，依法合併當
      年度所得申報所得稅。」就中央政府建設公債甲種債票利息，改以付息時之債
      票持有人為納稅義務人就全部利息一次扣繳所得稅，其中就債票曾經轉手之情
      形，將前手之利息所得亦以最後持票人為納稅義務人（所得人）名義開立扣繳
      憑單，固與所得稅法第八十八條、八十九條、第九十二條規定之意旨不盡相符
      ，但法理上不能因此稽徵機關之便宜措施而改變真正利息所得人，納稅義務人
      及扣繳稅款歸屬利益之本質，最後持票人自不能以其為扣繳憑單上之名義所得
      人，即主張將前手利息所得之扣繳稅款抵繳其自身之應納稅款。
    3.再按一般公債、公司債、金融債券等因載有約定之利率，債券持有人依民法第
      六十九條、第七十條規定，對於此項約定利息按權利存續期間之日數，取得其
      法定孳息。此項利息未獲支付前，如將債券讓售，依同法第二百九十五條第一
      項前段規定，推定其隨同原本移轉於受讓人，債券原持有人因而經由買賣價金
      取得是項利息收益。因此，債券之買賣，如係於該債券之付息日為之，讓售價
      格之認定，尚不生何疑義；若於兩付息日間為之，其買賣價格中實已包括兩部
      分，一為取得債券所支付之對價，另一為未屆付息日該債券法定利息請求權之
      讓與價金。惟由於買賣債券之交易所得停徵，「利息所得」與「證券交易所得
      」如未明確劃分，除將造成原持有人之法定利息收益，將誤為證券交易所得免
      稅外，並將增加債券利息兌領人之利息所得，造成課稅錯誤。財政部乃於七十
      五年七月十六日以台財稅第0000000號函釋：「營利事業或個人買賣國
      內發行之公債、公司債及金融債券，買受人若為營利事業，可由該事業按債券
      持有期間，依債券之面值及利率計算『利息收入』，如其係於兩付息日間購入
      債券並於取息前出售者，則以售價減除其購進該債券之價格及依上述計算之利
      息收入後之餘額作為其證券交易損益。買受人若為個人，因個人一般多未設帳
      ，應一律以其兌領之利息金額併入其當期綜合所得稅課徵。」闡明營利事業應
      按實際情形列報利息收入，其債券賣出時超過購進價格及利息收入後之餘額為
      證券交易損益；並附帶說明個人因未設帳，應一律以兌領之利息併入其綜合所
      得稅課稅，乃基於稽徵成本及技術所為之便宜措施。因此，所謂債券「前手息
      」，乃為區分債券利息兌領人所持有債券期間申報為所得之利息收入，及非持
      有（即其前手持有）期間，未申報為所得之債券利息，而予分野界定之名詞。
      依上開函釋可知，前手息所得者如為營利事業者，應按其持有債券期間，計算
      利息所得課徵營利事業所得稅；惟前手息所得者如為個人者，因前手個人既未
      設帳又無扣繳憑單歸課資料，其不列入綜合所得稅結算申報，稽徵機關亦未予
      核課其綜合所得稅；營利事業如係債券利息兌領人，僅按其持有債券期間，計
      算利息所得課徵營利事業所得稅，依前開所得稅法規定，亦僅能就其申報利息
      所得範圍內之扣繳稅額抵繳應納稅款，其未持有債券期間之其餘利息（即前手
      息），非屬該營利事業之利息所得，毋庸申報，不課徵營利事業所得稅，該前
      手息扣繳稅款，自不在扣繳稅額抵繳應納稅款之列。此時，前手息之所得者如
      係營利事業，雖無扣繳憑單，仍得於申報其自身之利息收入時，將該「前手息
      扣繳稅款」抵繳其自身之應納稅款，為被告目前實務上所准許，自不生重複課
      稅問題。而前手息之所得者如係個人，則因其免列入綜合所得稅結算申報，國
      家僅就此筆前手息所得扣繳百分之十之稅款，個人則避免最高百分之四十之個
      人綜合所得稅稅率。
    4.本件原告八十七年度營利事業所得稅結算申報，既將公債前手息一、六一五、
      七九四、九一二元扣除，未申報為收入，即不得將該前手息扣繳稅額一六一、
      五七九、四九一元抵繳應納稅額，原告將之列入抵繳稅額，於法即有未合。
    5.原告雖主張(1)依財政部六十四年九月四日台財稅第三六四四○號函釋，債票無
      論曾否轉讓，均應由付息機關，以付息時之持票人為納稅義務人，就全部利息
      一次扣繳所得稅。(2)財政部於七十五年七月十六日台財稅第0000000號
      函明示，債券利息所得之課稅方式為：如買受人為個人應一律以其兌領之利息
      金額併入其當期綜合所得稅課徵；如買受人為營利事業者，則由該事業按債券
      持有期間，依債券之面值及利率計算利息收入，課徵營利事業所得稅。故原告
      對前手之利息收入依法並無扣繳之義務。(3)該項被扣繳之稅款，為原告向前手
      購入債券時溢繳之稅款，自應由原告全數抵繳當年度營利事業所得稅之應納稅
      額。(4)原核定不符租稅法律主義及信賴保護之原則，被告實不得逕行增列出售
      債券成本並否准扣抵。(5)被告違反租稅法律主義及信賴保護原則等語。惟按所
      得稅法第七十一條第一項及第九十九條雖規定納稅義務人得以暫繳及扣繳稅款
      抵繳結算申報之應納稅額，然得為扣繳稅額抵繳應納稅款之對象，以應將利息
      所得申報、繳納所得稅之承擔納稅義務者為限；反之，如未申報利息所得，而
      未繳納利息所得稅者，則無扣繳稅額抵繳應納稅款之適用，此為法律當然之解
      釋，並未增加法律所無之限制，亦無違反租稅法律主義。原告於利息兌領日前
      買回債券，前手兌領之利息及系爭之扣繳稅款均為前手所有。前手兌領之利息
      既非原告之利息收入，該利息收入之納稅義務人即非原告，縱扣繳憑單以原告
      名義開立，然系爭扣繳稅款法理上非由原告負擔及繳納，依租稅法定原則，自
      不得以之抵繳其當年度營利事業所得稅之應納稅額，此不因原告於向前手購入
      債券時未預先扣留稅款而受影響。而原告既然因前手息之扣繳稅款而代前手繳
      納稅款，乃其是否向前手求償之問題，自不應轉向被告請求抵繳稅款以補償其
      損失。何況原告非不可於購入債券給付價金時將稅款預先扣留，以備將來之扣
      繳。又被告係依法核稅，並無原告所謂加重其稅賦，使原告承擔法律規範以外
      之租稅負擔可言。再者，財政部前開函釋並未明示營利事業於兩付息日間買回
      公債，按持有期間計算利息收入，即得以全期扣繳稅款抵繳其申報應納稅額，
      亦不生違反信賴保護原則之問題。原告主張揆諸前開規定及說明，核屬無據，
      均不可採。又有所得者即應繳稅，乃稅賦核實課徵之原則，原告對於前手息部
      分既無所得，本無需課稅，其所扣繳之稅款即無抵繳之問題。另實務上是否發
      生重複課稅之情形，尚未可知，因前手息之所得人為營利事業時，仍可持以抵
      繳自身之應納稅額，已如前述。況即使如此，亦屬應由被告解決之另一問題，
      而不得主張前手息扣繳之稅款即可由原告抵繳。
    6.綜上所述，被告以屬於前手利息所得之扣繳稅額一六一、五七九、四九一元為
      原告購入債券之成本，將扣繳稅額轉入債券成本項下查核，未准抵繳應納稅額
      ，復查及訴願決定予以維持，均無違誤，原告仍執前詞請求撤銷，自無足採。
　　理  由
一本件原告八十七年度營利事業所得稅結算申報，原列報尚未抵繳之扣繳稅款二三一
  、五九九、二四四元。被告調減應歸屬債券前手息之扣繳稅款一六一、五七九、四
  九一元，轉列購進債券成本，重核證券交易所得為虧損一三、二三七、二○二元。
  是原告申報尚未抵繳之扣繳稅額屬前手利息所得之扣繳稅款一六一、五七九、四九
  一元否准抵繳應納稅款，核算原告尚未抵繳之扣繳稅款為七○、○一九、七五三元
  。原告不服，主張系爭扣繳稅款係屬原告之財產，依所得稅法第九十九條規定，扣
  繳憑單得用以抵繳稅款之利益絕對應屬於實際受扣繳之原告等語，循序申請復查、
  提起訴願，遞遭駁回，復起訴主張其得以前手息扣繳稅款抵繳應納稅款，詳如其起
  訴狀事實欄所載理由等語。而核原處分及訴願決定無非以：扣繳他人之所得稅款不
  得列為本事業之損費，為營利事業所得稅查核準則第九十條第三款所規定。另「營
  利事業或個人買賣國內發行之公債、公司債及金融債券，買受人若為營利事業，可
  由該事業按債券持有期間，依債券之面值及利率計算『利息收入』，如其係於兩付
  息日間購入債券並於取息前出售者，則以售價減除其購進該債券之價格及依上述計
  算之利息收入後之餘額作為其證券交易損益。買受人若為個人，因個人一般多未設
  帳，應一律以其兌領之利息金額併入其當期綜合所得稅課徵。」為財政部七十五年
  七月十六日台財稅第0000000號函所明釋。本件原告買回債券兌領之系爭利
  息及扣繳稅款均為前手所有，其本身既無該項所得，縱扣繳憑單以原告之名義開立
  ，亦非扣繳稅款之實際納稅義務人，依實質課稅原則，自不得以之抵繳應納稅額或
  申請退稅。至所得稅法第一百條係對稅款退補程序之相關規定，尚難執為系爭扣繳
  稅款申請退還之依據，並以被告雖否准抵繳應納稅額，惟同額轉入債券成本核認在
  案，自無不當等語，為其論據。
二惟租稅法所重視者，應為足以表徵納稅能力之經濟事實，而非其外觀之法律行為，
　故在解釋適用稅法時，所應根據者為經濟事實，不僅止於形式上之公平，應就實質
  上經濟利益之享受者予以課稅，始符實質課稅及公平課稅之原則。查系爭債券附條
  件買回之交易，原告形式上出售債券予客戶，並不考慮該債券之票面利息及市價，
  僅協議於一段期間以約定利率（非票面利率）計算之本利和，向客戶買回債券；而
  「債券實體」則交由賣方特約之金融機構代為保管，由該金融機構出具「債券存摺
  」辦理交割。在法律形式上，雖與一般買（賣）斷交易相同，唯一差異在於另有「
  買回」之約定。然就經濟事實而言，判斷系爭債券附條件買回交易為「融資」或「
  買賣」行為，應依其交易實質為準，不得拘泥於書面契約所用之辭句。凡投資債券
  之買賣雙方，其與債券本身有關之報酬與風險，諸如債券票面利息之歸屬，利率波
  動之風險等，倘未發生由賣方移轉於買方之效果，則不生「買賣」之實質，而係以
  債券作為擔保之「融資」行為；即買方融資予賣方，賣方則支付融資利息予買方（
  中華民國會計研究發展基金會八十年十月二十九日（八○）基秘字第一四四號函參
  照）。本件原告從事系爭債券附條件買回交易，如前所述，債券之報酬與風險並未
  移轉於買方，其經濟事實為「融資」行為。則原告所得除按債券票面利率計算持有
  期間之利息收入外，如有因融資交易所賺取票面利率與約定利率間之利息差額，即
  應核實認列利息所得，予以課稅。被告所舉財政部七十五年七月十六日台財稅第七
  五四一四一六號函釋，既謂：「營利事業或個人『買賣』國內發行之公債、公司債
  及金融債券，買受人若為營利事業，可由該事業按債券持有期間，依債券之面值及
  利率計算『利息收入』，．．．。」，係就債券單純買賣而為立論。對於系爭債券
  附條件買回交易，其具融資性質者，應無適用之餘地。本件原處分囿於上開函釋，
  僅就原告持有債券期間之利息收入核定所得，對於原告上述實質上之所得未予究明
  ，尚非符合實質課稅原則之本旨。
三按「憲法第十九條規定人民有依法律納稅之義務，固係指人民有依據法律所定之納
  稅主體、稅目、稅率、納稅方法及納稅期間等項而負納稅義務之意，然課人民以繳
  納租稅之法律，於適用時，該法律所定之事項若權利義務相關連者，本於法律適用
  之整體性及權利義務之平衡性，當不得任意割裂適用。」業經司法院釋字第三八五
  號解釋在案。又「納稅義務人有左列各類所得者，應由扣繳義務人於給付時，依規
  定之扣繳率或扣繳辦法，扣取稅款，並依第九十二條規定繳納之︰一、．．．二、
  機關、團體、事業或執行業務者所給付之薪資、利息、．．．。」為行為時所得稅
  法第八十八條所明定。故利息所得者，應由扣繳義務人於給付時，扣取稅款，並將
  所扣稅款向國庫繳納；又依同法第七十一條第一項前段、第九十九條及第一百條之
  規定，扣繳稅款於結算申報時當可用以抵繳應納稅額；此為義務與權利相互關連之
  規定，不容割裂適用。另財政部六十四年九月四日台財稅第三六四四○號函釋：「
  主旨：中央政府建設公債甲種債票之利息，應由付息機構於付息時，按照所得稅法
  第八十八條、第八十九條、第九十二條及各類所得扣繳率表等規定，扣繳利息所得
  稅款，並以付息時債票持有人為納稅義務人，向稽徵機關填報扣繳憑單，並依同法
  第九十四條規定，將扣繳憑單填送納稅義務人。說明：二、本債票無論曾否轉讓，
  均應由付息機構，以付息時之持票人為納稅義務人（記名式者為最後記名之人）就
  全部利息一次扣繳所得稅；並根據持票人之身分證明，依法填報扣繳憑單。納稅義
  務人為中華民國居住之個人或營利事業，應將該項利息所得，依法合併當年度所得
  申報所得稅。」本件原告為系爭債券付息時之持票人，因上開財政部六十四年九月
  四日台財稅第三六四四○號函釋，遭強制課以系爭全部利息扣繳稅款之義務，既依
  法律之形式；而於結算申報時，被告竟主張原告雖被扣繳系爭稅款但非實際納稅義
  務人，否准扣繳稅款抵繳應納稅額之權利，反採經濟之事實。對於同一系爭所得，
  權利義務相關連之事項，而為不同認定，並均以不利於原告者為其準據，顯然割裂
  適用法律，揆諸前開司法院釋字第三八五號解釋及說明，即有可議。
四次按「涉及租稅事項之法律，其解釋應本於租稅法律主義之精神，依各該法律之立
  法目的，衡酌經濟上之意義及實質課稅之公平原則為之。」復經司法院釋字第四二
  ○號解釋在案。上開解釋固然肯定實質課稅原則在稅法之適用，但亦闡明在適用上
  仍應嚴守租稅法律主義。又「納稅義務人應於每年二月二十日起至三月底止，填具
  結算申報書，向該管稽徵機關，申報其上一年度內構成綜合所得總額或營利事業收
  入總額之項目及數額，以及有關減免、扣除之事實，並應依其全年應納稅額減除暫
  繳稅額、尚未抵繳之扣繳稅額及可扣抵稅額，計算其應納之結算稅額，於申報前自
  行繳納。但短期票券利息所得之扣繳稅款，不得減除。」為行為時所得稅法第七十
  一條第一項所明定（現行法於同條項但書增列：「營利事業獲配股利總額或盈餘總
  額所含之可扣抵稅額」，不得減除）。故扣繳之稅款，除所得稅法第七十一條第一
  項但書所列舉或法律別有規定者外，可於結算申報時，抵繳應納稅額。是則本於租
  稅法律主義之精神，扣繳稅款既為公法上明定納稅義務人之租稅抵稅權，除法律別
  有規定外，自不得以實質課稅為由，否准納稅義務人抵繳應納稅額。本件原告從事
  系爭債券附條件買回之交易，為付息時之債票持有人，依前開財政部六十四年九月
  四日台財稅第三六四四○號函謂：「．．．應由付息機構於付息時，按照所得稅法
  第八十八條、第八十九條、第九十二條．．．扣繳利息所得稅款，並以付息時債票
  持有人為『納稅義務人』」，既已肯認原告為所得稅法第八十八條之納稅義務人，
  即非營利事業所得稅查核準則第九十條第三款所指「扣繳他人之所得稅款」者。況
  所得稅法又無除外規定，自應可用以抵繳應納稅款；乃被告以實質課稅為由，否定
  原告為實際納稅義務人，進而否准其租稅抵稅權，顯然添加法律所無之限制，違反
  租稅法律主義，亦非適法。
五綜上所述，原處分（復查決定）自有可議，訴願決定，未予糾正，亦有疏漏，原告
  執以指摘，非無理由，爰將原處分及訴願決定均予撤銷，由被告另為適法之處分，
  以昭折服。
六據上論結，本件原告之訴為有理由，爰依行政訴訟法第九十八條第三項前段，判決
  如主文。
中　　　華　　　民　　　國　　九十一　　年　　　十　　　月　　 十五 　　日
                            臺 北 高 等 行 政 法 院  第 一 庭
                                           審 判 長  法    官  王立杰
                                                     法    官  劉介中
                                                     法    官  黃本仁
右為正本係照原本作成。
如不服本判決，應於送達後二十日內，向本院提出上訴狀並表明上訴理由，如於本判
決宣示後送達前提起上訴者，應於判決送達後二十日內補提上訴理由書（須按他造人
數附繕本）。
中　　　華　　　民　　　國　　九十一　　年　　　十　　　月　　 十六 　　日
                                                     書 記 官  姚國華
